ACORDAO-COMPLETO-2493324

ACÓRDÃO 1775/2021 ATA 28/2021 - PLENÁRIO

VISTOS, relatados e discutidos estes autos que cuidam de Representação autuada com o objetivo de estimar eventual prejuízo ao Postalis Instituto de Previdência Complementar (Postalis) em razão da aplicação de recursos no Fundo de Investimento em Participações Bioenergia Multiestratégia (FIP Bioenergia, também chamado FIP Canabrava) , decorrente de possível operação irregular realizada pelo Sr. Ludovico Tavares Giannattasio, controlador do grupo Canabrava.
	ACORDAM os Ministros do Tribunal de Contas da União, reunidos em Sessão Plenária, diante das razões expostas pelo Relator, em:
	9.1. com fulcro no art. 237, inciso VI, do RI/TCU, conhecer da presente Representação para, no mérito, considerá-la procedente;
	9.2. com base no art. 47 da Lei nº 8.443/1993, converter o presente processo em Tomada de Contas Especial;
	9.3. com fundamento nos arts. 10, § 1º, e 12, incisos I e II, da Lei 8.443/1992 c/c o art. 202, incisos I e II, do RI/TCU, realizar a citação do Sr. Alexej Predtechensky (CPF XXX.342.968-XX) Diretor Presidente e Administrador Estatutário Tecnicamente Qualificado (AETQ) do Postalis de 1/2/2006 até 2/4/2012; do Sr. Adilson Florêncio da Costa (CPF XXX.351.621-XX) , Diretor Financeiro do Postalis de 1/9/2005 até 15/2/2012, e coordenador do Comitê de Investimentos; do Sr. Ricardo Oliveira Azevedo (CPF XXX.567.401-XX) , membro do Comitê de Investimentos do Postalis; do Sr. José Carlos Rodrigues Souza (CPF XXX.722.491-XX) , gerente de Aplicações (GAP) subordinado ao diretor Financeiro e membro do Comitê de Investimentos do Postalis; da Sra. Mônica Christina Caldeira Nunes (CPF XXX.855.241-XX) , gerente de Controladoria (GCO) subordinada ao Diretor Financeiro e membro do Comitê de Investimentos do Postalis; do Sr. Ludovico Tavares Giannattasio (CPF XXX.319.567-XX) , cotista do FIP Bioenergia; da Apsis Consultoria Empresarial Ltda. (CNPJ 27.281.922/0001-70) , empresa emissora do laudo de avaliação da Portopar; da Artis Gestora de Recursos S.A. (CNPJ 04.248.117/0001-40) , Gestora do FIP Bioenergia; e do BNY Mellon Serviços Financeiros DTVM S.A. (CNPJ 02.201.501/0001-61) , Administradora do FIP, para que, no prazo de quinze dias, apresentem alegações de defesa quanto às condutas irregulares a seguir e/ou recolham, solidariamente, aos cofres do Postalis Instituto de Previdência Complementar (CNPJ 00.627.638/0001-57) a quantia a seguir indicada, atualizada monetariamente a partir das respectivas datas até o efetivo recolhimento, abatendo-se na oportunidade a quantia eventualmente ressarcida, na forma da legislação em vigor: 
	9.3.1. Alexej Predtechensky, Adilson Florêncio da Costa, Ricardo Oliveira Azevedo, José Carlos Rodrigues Souza e Mônica Christina Caldeira Nunes, por agirem no mínimo com negligência, ao recomendar e aprovar o investimento do Postalis no FIP Bioenergia, não tomando medidas preventivas contra a possibilidade de o controlador das investidas (Sr. Ludovico) utilizar laudo de avaliação supervalorizado de modo a aumentar sua participação e obter controle do FIP, em desrespeito ao art. 4º, I e II, e ao art. 9º da Resolução CMN nº 3.792/2009, então vigente;
 	9.3.2. Ludovico Tavares Giannattasio e Apsis Consultoria Empresarial Ltda., esta por ter superavaliado o valor das empresas do grupo Canabrava, superestimando receitas, e aquele por ter informado dados inverídicos que propiciaram a superavaliação da empresa Portopar no momento da integralização das ações em cotas do FIP Bioenergia, ambas as condutas podendo serem caracterizadas como conduta ilícita, nos termos do art. 186 da Lei nº 10.406/2002;
	9.3.3. Artis Gestora de Recursos S.A. e BNY Mellon Serviços Financeiros DTVM S.A. por permitir que um dos cotistas aportasse recursos superavaliados, causando prejuízo evidente aos demais cotistas, configurando desrespeito à IN CVM nº 409/2004, art. 65-A, I e III, vigente à época, não tendo exercido suas atividades buscando sempre as melhores condições para o fundo, atuado com lealdade em relação aos interesses dos cotistas e nem empregado, na defesa dos direitos do cotista, a diligência exigida pelas circunstâncias.
	RESPONSÁVEIS
	VALOR ORIGINAL
	DATA-BASE

	Alexej Predtechensky
	R$ 46.880.650,74
	30/11/2011

	Adilson Florêncio da Costa
		
	Ricardo Oliveira Azevedo 
		
	José Carlos Rodrigues Souza 
		
	Mônica Christina Caldeira Nunes 
		
	Ludovico Tavares Giannattasio
		
	Apsis Consultoria Empresarial Ltda. 
		
	Artis Gestora de Recursos S.A. 
		
	BNY Mellon Serviços Financeiros DTVM S.A. 

	9.4.  informar os responsáveis de que, caso venham a ser condenados pelo Tribunal, os débitos ora apurados serão acrescidos de juros de mora, nos termos do § 1º do art. 202 do RI/TCU; 
	9.5. encaminhar aos responsáveis cópia do presente Acórdão, acompanhado do Relatório e do Voto que o fundamentam, assim como do Relatório de Fiscalização RF nº 01/2015/CFDF/PREVIC (peça 33, item não digitalizável) , do Relatório Final da CPI dos Fundos de Pensão (peça 50) e do Relatório de Fiscalização (peça 1) para subsidiar as manifestações requeridas;
	9.6. realizar diligência à Fundação Petrobras de Seguridade Social (Petros) e ao Serpros - Fundo Multipatrocinado, para que, no prazo de quinze dias, informem sobre as análises realizadas em relação ao investimento no FIP Bioenergia, contemplando inclusive a documentação que embasou a aprovação do aporte inicial no FIP e a apuração de eventuais prejuízos e responsabilidades por irregularidades identificadas.
	9.7. encaminhar cópia do presente Acórdão, acompanhado do Relatório e do Voto que o fundamentam, para:
	9.7.1. a Superintendência Nacional de Previdência Complementar (Previc) ;
	9.7.2. o Postalis Instituto de Previdência Complementar;
	9.7.3. a Empresa Brasileira de Correios e Telégrafos (ECT) ;
	9.8. nos termos do parágrafo único do art. 198 do RI/TCU, dar ciência sobre o presente Acórdão ao Ministro de Estado das Comunicações;
	9.9. restituir os autos à SecexFinanças para as providências a seu turno.

Representação autuada com o objetivo de estimar eventual prejuízo suportado pelo Postalis Instituto de Previdência Complementar (Postalis) em investimentos no Fundo de Investimento em Participações Bioenergia Multiestratégia (FIP Bioenergia, também chamado FIP Canabrava).

Empresa Brasileira de Correios e Telégrafos (ECT); Superintendência Nacional de Previdência Complementar.

3. Interessados/Responsáveis: não há.
3.1. Representante: Secretaria de Controle Externo do Sistema Financeiro Nacional e dos Fundos de Pensão (SecexFinanças)

13.1. Ministros presentes: Ana Arraes (Presidente), Walton Alencar Rodrigues, Raimundo Carreiro (Relator), Bruno Dantas, Vital do Rêgo e Jorge Oliveira.
13.2. Ministros-Substitutos convocados: Augusto Sherman Cavalcanti e Marcos Bemquerer Costa.
13.3. Ministros-Substitutos presentes: André Luís de Carvalho e Weder de Oliveira.

RAIMUNDO CARREIRO

Transcrevo a seguir, nos termos do art. 1º, § 3º, inciso I, da Lei nº 8.443/92, a instrução lavrada no âmbito da Secretaria de Controle Externo do Sistema Financeiro Nacional e dos Fundos de Pensão (peça 51) , cujas conclusões contaram com a anuência do corpo diretivo daquela unidade técnica (peças 52 e 53) , bem como do MP/TCU, representado pelo Subprocurador-Geral Paulo Soares Bugarin (peça 56) .
"INTRODUÇÃO
	Cuidam os autos de representação autuada por esta Secretaria (SecexFinanças) , em cumprimento ao item 9.6.3 do Acórdão 630/2017-TCU-Plenário (Relator: Vital do Rêgo) , com o objetivo de estimar eventual prejuízo suportado pelo Postalis Instituto de Previdência Complementar (Postalis) em investimentos no Fundo de Investimento em Participações Bioenergia Multiestratégia (FIP Bioenergia, também chamado FIP Canabrava) , decorrente de possível operação irregular realizada pelo Sr. Ludovico Tavares Giannattasio, controlador do grupo Canabrava.	
HISTÓRICO
	O presente processo originou-se a partir de Solicitação do Congresso Nacional (TC Processo 015.443/2015-9) para realização de auditoria no Postalis, que culminou com o Acórdão 864/2016-TCU-Plenário (Relator: Vital do Rêgo) , cujo item 9.2.1 determinou à SecexPrevidência que aprofundasse a avaliação dos fatos que levaram ao elevado déficit acumulado nos fundos de investimentos administrados pelo Postalis, além de apurar responsabilidades no âmbito do Postalis Instituto de Previdência Complementar, da Empresa Brasileira de Correios e Telégrafos (ECT) e da Superintendência Nacional de Previdência Complementar (Previc) . 
Realizada a auditoria (TC Processo 012.230/2016-2) , foi expedido o Acórdão 630/2017-TCU-Plenário, o qual determinou a abertura do presente processo, nos seguintes termos: 
9.6. determinar à SecexPrevidência que: 
 (...) 
9.6.3. realize a estimativa de eventual prejuízo ao Postalis decorrente de possível aporte subdimensionado por parte do controlador do grupo Canabrava, Sr. Ludovico Tavares Giannattasio, na aquisição de 190.000.250 cotas do FIP Canabrava, baseado em laudo que pode ter sobrevalorizado 125.620 ações da Portopar Participações S.A. dadas em pagamento, laudo este elaborado pelo próprio emissor das ações, o que pode ter gerado considerável prejuízo aos condôminos do referido fundo nas proporções de suas participações, considerando a SecexPrevidência, para tanto e entre outras, a real cotação, seja com base no mercado acionário ou com fundamento nas demonstrações contábeis e financeiras, das ações da Portopar Participações S.A. em 30/11/2011, ficando autorizada a constituição de processo apartado de TCE, caso comprovada a existência de débito, para identificação de responsáveis, ficando, desde já, autorizada a citação dos envolvidos; (grifo nosso) 
Em instrução inicial (peça 5) foi proposto a realização de diligências ao Postalis, aos Correios e à Previc, para obtenção das seguintes informações:
b.1) valor de mercado, em 30/11/2011, do lote de 125.620 ações da Portopar Participações S.A. que o Sr. Ludovico Tavares Giannattasio ofereceu na aquisição de 190.000.250 cotas do FIP Canabrava; 
b.2) percentual de cotas do FIP Canabrava que o Sr. Ludovico adquiriu na operação descrita no item anterior; e percentual que teria adquirido, se as ações da Portopar Participações S.A. tivessem sido avaliadas segundo o seu real valor de mercado; 
b.3) histórico dos valores e percentuais das cotas do FIP Canabrava adquiridas pelo Postalis; 
b.4) histórico dos prejuízos na rentabilidade das cotas do Postalis decorrentes da irregular participação do Sr. Ludovico no FIP Canabrava; 
b.5) cópias de eventuais fiscalizações realizadas sobre o investimento em análise; 
b.6) situação de eventuais processos judiciais ou administrativos referentes à apuração de danos e responsabilidades decorrentes da operação irregular acima descrita;
Após o recebimento das respostas das entidades às diligências efetuadas, nova instrução (peça 36) analisou a documentação recebida. Concluiu-se que embora os documentos obtidos trouxessem algumas informações acerca do FIP Bioenergia e da situação financeira da empresa Portopar, deveria ser realizada nova diligência ao Postalis, nos seguintes termos:
a.1) demonstrações contábeis das empresas Portopar Participações S.A. (CNPJ 07.340.609/0001-59) e Álcool Química Canabrava S.A. (CNPJ 05.627.254/0001-58) , referentes aos exercícios de 2008, 2009, 2010 e 2011; 
a.2) demonstrações contábeis das empresas Canabrava Energética S.A. (CNPJ 11.235.729/0001-63, data de abertura em 19/10/2009) , Canabrava Agrícola S.A. (CNPJ 12.475.957/0001-73, data de abertura em 2/9/2010) , Canabrava Bioenergia Quissamã S.A. (CNPJ 12.029.800/0001-14, data de abertura em 1/6/2010) , Canabrava Bioenergia Bom Jesus do Itabapoana S.A. (CNPJ 12.029.825/0001-18, data de abertura em 1/6/2010) , todas elas companhias que receberiam investimentos do FIP Bioenergia (Canabrava) , referentes à data de abertura da empresa e exercícios seguintes, até o exercício de 2011; 
a.3) Pareceres de auditores independentes referentes às demonstrações contábeis das companhias listadas nos itens "a.1" e "a.2"; 
a.4) Memória de cálculo do Laudo de Avaliação da Portopar Participações S/A, o qual avaliou a ação em R$ 1.512,50, em 30 de novembro de 2011, bem como documentos que dão suporte à memória de cálculo; 
a.5) esclarecimentos e documentos que demonstrem quais fatos ocasionaram o patrimônio líquido negativo do FIP Bioenergia (Canabrava) ; 
a.6) esclarecimentos acerca de eventual necessidade de novos aportes no FIP Bioenergia (Canabrava) , tendo em vista que o fundo de investimento se encontra com patrimônio líquido negativo;
EXAME TÉCNICO
	Por meio do Ofício nº 2.223/2020-TCU/Seproc, de 31/1/2020, foi encaminhada a diligência ao Postalis. A EFPC apresentou intempestivamente sua resposta por meio do documento 08.02.CT/2020-0055 (peça 41, com anexos nas peças 42-48) .
Em sua resposta, o Postalis informa que, com relação aos itens a.1) a a.5) da diligência, não possui qualquer registro dos documentos solicitados relativos às companhias investidas pelo FIP Bioenergia. Logo, o Postalis solicitou manifestação do gestor atual do FIP (Brasil Plural) , anexando-a em sua resposta (peça 41, p. 1) .
No que diz respeito ao item a.6) da diligência, o Postalis informa que dada a situação financeira do FIP Bioenergia, os cotistas (FACEB, Petros, Postalis e Serpros) resolveram recompor parcialmente o patrimônio negativo do fundo, de modo a arcar com os pagamentos de prestadores de serviços e taxas obrigatórias (peça 41, p. 1) .
Nesse sentido, em 2019 os cotistas aportaram R$ 8 milhões para o pagamento de despesas do Fundo, sendo que o Postalis aportou R$ 2,2 milhões. Em 28/1/2020, a chamada de capital do ano corrente foi integralizada pelos cotistas Petros, FACEB e Serpros, no valor de R$ 1,4 milhão. O Postalis realizou consulta à Previc, por prudência, antes de aportar (peça 41, p. 1) .
O gestor atual do FIP, a Brasil Plural, respondeu ao Postalis nos seguintes termos (peça 42, p. 2) :
"Os documentos referentes ao período inicial do FIP Bioenergia são escassos, razão pela qual a Gestora não conseguirá atender às solicitações contidas nos pontos 1 a 4. Isso decorreu da forma como se deu a troca de gestão em 2017. A BRPP não recebeu a referida documentação da antiga gestora, que dificultou e, em certa medida, impossibilitou o acesso a maior parte das informações referentes ao FIP Bioenergia e às suas investidas." (grifo nosso) 
Quanto ao ponto a.5) , a Brasil Plural informa que os motivos que levaram ao patrimônio líquido negativo do FIP Bioenergia foram amplamente discutidos com os cotistas, enviando documentação comprobatória em anexo. Com relação ao questionamento a.6) , a gestora informa que é provável a necessidade de futuros aportes, tendo em vista o PL negativo e a obrigação de despesas ordinárias. Além disso, o cotista Ludovico não atendeu a nenhuma das chamadas de capital, onerando os demais cotistas (peça 42, p. 2-3) .
Por fim, ressalta-se que as chamadas de capital já realizadas tiveram como objetivo a quitação de débitos recentes do FIP Bioenergia, como despesas ordinárias, honorários advocatícios e acordos judiciais, por exemplo. Assim, não se relacionam "com os passivos responsáveis pela virada de patrimônio do FIP Bioenergia - fato que se percebe também pela análise das diligências entregues no fim de 2017, do Relatório Final e do Plano de Solução" (peça 42, p. 3) .
A documentação anexa enviada pela gestora do FIP ao Postalis e repassada a este Tribunal consiste em: Peça 43 - Chamada de aporte de capital para pagamento de despesas em 2019; Peça 44 - Comunicação da gestora aos cotistas acerca das despesas em aberto do FIP; Peça 45 - Plano de Solução para o FIP, apresentado pela gestora aos cotistas, sendo basicamente o ajuizamento de Recuperação Judicial, que ainda dependeria de aporte de R$ 122 milhões; Peça 46 - Comunicação da gestora ao Sr. Ludovico acerca das despesas em aberto do fundo, solicitando a integralização de capital; Peça 47 - Chamada de aporte de capital para pagamento de despesas em 2020; Peça 48 - Chamada de aporte de capital para pagamento de despesas em 2019.
Análise
O item 9.6.3 do Acórdão 630/2017-TCU-Plenário (Relator: Vital do Rêgo) determinou que a Unidade Técnica realizasse a estimativa de eventual prejuízo ao Postalis decorrente de aporte subdimensionado por parte do cotista Sr. Ludovico na integralização de cotas do FIP Bioenergia.
Como a integralização de capital do Sr. Ludovico foi feita com ações da Portopar Participações S.A., precificadas com base em laudo com possível sobrevalorização, há fundado receio que os demais cotistas do Fundo tenham sido prejudicados, nas proporções de suas participações.
Dessa forma, para se auferir o prejuízo, seria necessário verificar o valor real das ações da Portopar, comparando-o com o valor estimado na ocasião da integralização das cotas do FIP adquiridas pelo Sr. Ludovico. Nesse sentido, o referido Acórdão determinou que a Unidade Técnica considerasse a real cotação das ações, seja com base no mercado acionário ou com fundamento nas demonstrações contábeis e financeiras.
Conforme já exposto, a primeira instrução no âmbito deste processo (peça 5) , propôs a realização de diligência à Previc, aos Correios e ao Postalis para que apresentassem o "valor de mercado, em 30/11/2011, do lote de 125.620 ações da Portopar Participações S.A. que o Sr. Ludovico Tavares Giannattasio ofereceu na aquisição de 190.000.250 cotas do FIP Canabrava". Destaque-se que a Portopar, por se tratar de empresa de capital fechado, não possui cotação em Bolsa de Valores.
Não obtendo sucesso na diligência, instrução posterior (peça 36) solicitou ao Postalis as demonstrações contábeis da Portopar (e das outras investidas pelo FIP) . Novamente, não se teve sucesso na diligência, uma vez que nem o Postalis nem a gestora atual do FIP Bioenergia (Brasil Plural) possuem tais documentos.
Assim, observa-se que os métodos e fontes de informações possíveis para se chegar ao valor real, bem explanados na determinação do Acórdão que originou esta representação, mostraram-se até o momento infrutíferos.
Dessa forma, como alternativa ao cálculo do eventual prejuízo sofrido pelo Postalis, sugere-se que seja considerado como valor real das ações da Portopar Participações em 30/11/2011 o valor patrimonial dessas ações, conforme verificado pela Previc e exposto no Relatório de Auditoria (peça 1, p. 88) :
Nessa mesma data o controlador do grupo Canabrava Ludovico Tavares Giannattasio adquiriu 190.000.250 cotas do FIP dando em pagamento 125.620 ações da Portopar Participações S.A. Embora tal lote de ações até então tivesse valor patrimonial de R$ 24.461.229,00, foi feito um laudo de avaliação econômico-financeiro da Portopar que elevou o valor deste lote de ações para R$ 190.000.250,00, valor que foi considerado pelo FIP. (grifo nosso) 
Levando-se em conta que: 1. Não há outro método viável de se auferir o valor real das ações da Portopar; 2. A jurisprudência consolidada deste Tribunal é no sentido de caber ao gestor a comprovação da regular aplicação dos recursos públicos (ver Acórdão 933/2013-TCU-Plenário, 3693/2014-Segunda Câmara, 8560/2012-Segunda Câmara e 1017/2009-Segunda Câmara) ; e 3. O Plenário já se manifestou (Acórdão 2860/2018 - Relator: Augusto Sherman) a respeito das irregularidades em análise, aplicando multa aos responsáveis pelo investimento do Postalis no FIP Bioenergia/Canabrava; considera-se prudente o cálculo do prejuízo sofrido pelo Postalis como a diferença entre o valor patrimonial das ações da Portopar antes da reavaliação e o valor considerado para o aporte do Sr. Ludovico no FIP. Assim, o prejuízo seria de R$ 165.539.021,00, na data-base 30/11/2011, para todos os cotistas (R$ 190.000.250,00 menos R$ 24.461.229,00) .
Tendo em vista que o prejuízo aos condôminos foi na proporção de suas participações, conforme explanado no Voto condutor (peça 3) do Acórdão 630/2017-TCU-Plenário (Relator: Vital do Rêgo) , e que o Postalis possuía 28,32% das cotas, a Petros detinha 20%, o Serpros possuía 10,43% e a Faceb tinha 1,01%, com o restante cabendo ao Sr. Ludovico, conclui-se que o prejuízo ao Postalis foi de R$ 78.448.210,76 na data-base 30/11/2011.
Dito isso, frisa-se que o objeto da presente análise é cumprir o estabelecido no item 9.6 do Acórdão 630/2017-TCU-Plenário, o qual alcança apenas o Postalis. Desse modo, eventuais prejuízos aos demais condôminos não poderão ser objeto de apreciação neste processo. Entretanto, entende-se como razoável que este Tribunal se manifeste sobre os prejuízos sofridos pelos demais fundos em processo apartado. Para tanto, entende-se pertinente a realização de diligências à Petros e ao Serpros (a Faceb não é jurisdicionada ao TCU, haja vista tratar de EFPC patrocinada por uma estatal distrital) , para que encaminhem as análises realizadas sobre o caso em questão.
Dando continuidade à análise dos prejuízos sofridos pelo Postalis no FIP Bioenergia e tendo sido identificado e quantificado o dano ao erário, é necessário definir bem os elementos da Tomada de Contas Especial, de forma a promover a correta citação dos responsáveis pelas irregularidades detectadas.
Caracterização do Achado
O achado de auditoria no FIP Bioenergia, que originou a determinação do Plenário para apuração do dano no presente processo, está bem fundamentado no Relatório Final de Fiscalização (peça 1) , item II.6, o qual se transcreve a seguir, com os ajustes necessários (grifos e destaques nossos) :
II.6.1. Breve Histórico 
O Relatório Final da CPI dos Fundos de Pensão (peça 123, p. 166) tratou das possíveis irregularidades dos investimentos feitos pelo Postalis e pela Fundação Petrobrás de Seguridade Social (Petros) no Grupo Canabrava, cuja usina situada em Campos dos Goytacazes-RJ era seu principal empreendimento. 
O fundador do Grupo Canabrava, Ludovico Tavares Giannattasio, atraiu para o Grupo Canabrava investimentos de entidades fechadas de previdência complementar (EFPC) , captando investimentos no mercado financeiro inicialmente em 2008 pela emissão de Cédulas de Crédito Imobiliário (CCI) , na época adquiridas pelo Postalis e pela Fundação de Previdência dos Funcionários da CEB (Faceb) . No mesmo ano foi criado o Fundo de Investimento Multimercado ASM Brasil Carbono (FIM ASM Brasil Carbono) , cujo único cotista era o Postalis, que também havia adquirido debêntures do Grupo com recursos da sua carteira própria. 
Em 2011, foi criado o Fundo de Investimento em Participações Bioenergia (FIP Bioenergia) , com os mesmos administradores e gestores do FIM ASM Brasil Carbono, respectivamente, a BNY Mellon e a ASM Administradora de Recursos S.A., e por intermédio deste FIP o Grupo Canabrava também captou investimentos de Fundos de Previdência Complementar. O FIP Bioenergia possui como cotistas Ludovico Giannattasio (participação de 40,24%) , Postalis (28,32%) , Petros (20,00%) , Serpros (10,43%) e Faceb (1,01%) . 
Consta nas Demonstrações contábeis em 31/5/2015 disponíveis no sítio da CVM (Nota Explicativa 1 - Contexto Operacional) (peça 173, p. 7- 8) que o Fundo de Investimento em Participações Bioenergia (Canabrava) foi constituído sob a forma de condomínio fechado e iniciou as operações em 30/11/2011, com o aporte inicial de seus cotistas no valor de R$ 290 milhões, dos quais R$ 59.164 mil em Cédulas de Crédito Imobiliário (CCI) da Álcool Química Canabrava S.A. e R$ 190 milhões em ações ordinárias da Portopar Participações S.A., que foram avaliadas pelo seu valor justo estimado em laudo elaborado pela empresa independente especializada Apsis Consultoria e Avaliações Ltda. 
O prazo de duração do Fundo é de dez anos contados a partir da data da primeira integralização de cotas, podendo ser prorrogado por apenas um período de 12 meses, caso aprovado em Assembleia Geral de Cotistas, tendo por objetivo obter retornos superiores ao IPCA acrescido de juros remuneratórios de 10% ao ano nos investimentos em uma carteira de valores mobiliários (ações e debêntures) das companhias-alvo com atividades no setor sucroalcooleiro, com participação em seu processo decisório detendo ações do bloco de controle ou por acordo de acionistas. 
O fato é que, em 30/11/2011, o Postalis adquiriu 100.000.000 de cotas do FIP por R$ 100.000.000, sendo R$ 59.163.643,27 com Cédulas de Crédito Imobiliário de emissão da Álcool Química Canabrava S.A. e R$ 40.836.356,73 em dinheiro. 
Nessa mesma data o controlador do grupo Canabrava Ludovico Tavares Giannattasio adquiriu 190.000.250 cotas do FIP dando em pagamento 125.620 ações da Portopar Participações S.A. Embora tal lote de ações até então tivesse valor patrimonial de R$ 24.461.229,00, foi feito um laudo de avaliação econômico-financeiro da Portopar que elevou o valor deste lote de ações para R$ 190.000.250,00, valor que foi considerado pelo FIP. 
Em 20/1/2012 o Postalis adquiriu mais 90.000.000,00 de cotas do FIP, pagando por elas R$ 90.000.000,00 em dinheiro. 
 O FIP utilizou esse dinheiro para adquirir mais 90.000.000 de ações da Canabrava Bioenergia Participações S.A. Não foi possível identificar o destino dado pela Canabrava para este dinheiro. 
 Preliminarmente, a equipe pesquisou as possíveis irregularidades ocorridas nas operações do FIP Bioenergia encontradas pelos órgãos fiscalizadores. 
Além das irregularidades verificadas no FIP Bioenergia, foram constatadas também impropriedades na aplicação em debêntures (não conversíveis em ações) das empresas Canabrava Energética S.A., Canabrava Agrícola S.A. e Usina Sobrasil S.A., ligadas ao Grupo Canabrava, que constavam na carteira própria do Plano de Benefício Definido do Postalis e entre os investimentos do próprio FIP. 
II.6.2. Situação Encontrada 
Os fatos sobre o FIP Bioenergia (Canabrava) e as debêntures do Grupo Canabrava verificados pela equipe de auditoria foram destacados dos relatórios da Previc (relatórios de fiscalização e autos de infração) , da Auditoria Interna da ECT, da CVM e da CPI dos Fundos de Pensão, conforme abaixo citados. 
Sob ponto de vista da materialidade e dos eventuais riscos para os participantes do Postalis, as demonstrações contábeis de 2015 do Instituto informam que os investimentos no FIP Bioenergia e em títulos de empresas do Grupo Canabrava representavam 9,48% dos recursos garantidores do Plano de Benefício Definido, com o saldo total de R$ 485.411.570,05, cujos itens estão especificados no quadro abaixo. 

II.6.2.1. Relatórios de Fiscalização da Previc 
O Relatório de Fiscalização 01/2015/CFDF/Previc (peça 141, p. 57) , trata da infração ocorrida em 2011, verificada durante Ação Fiscal Direta realizada no Plano de Benefício Definido, quando do processo de investimento de R$ 190.000.000,00 realizado pelo Postalis no Bioenergia Fundo de Investimento em Participações - Controle, antigo Canabrava Bioenergia FIP, destacando resumidamente as seguintes irregularidades incorridas pelo Postalis: 
a) Descumprimento do dever de diligência e prejuízo aos princípios de rentabilidade, segurança e liquidez, por ter realizado o investimento sem se precaver contra a possibilidade de significativa elevação da participação dos controladores da empresa mediante a elaboração de laudo de avaliação econômico financeira, e de que todo o poder decisório do FIP poderia ficar nas mãos dos outros cotistas, que eram também os controladores das empresas nas quais o FIP investiria direta ou indiretamente; 
b) Descumprimento da Política de Investimentos quanto à exigência de aprovação da Diretoria Executiva para a realização do investimento e aos critérios e recomendações para aplicação em Fundos de Investimentos em Participações; 
c) Ausência de avaliação dos riscos contemplando no mínimo os de crédito, de mercado, de liquidez, operacional, legal e sistêmico, de concentração, tendo sido apresentados os regulamentos do FIP e relatórios internos que apenas identificam os riscos, mas não os avaliaram. 
 A cronologia do FIP Bioenergia (Canabrava) apresentada pela Previc resume os achados da fiscalização, conforme abaixo descrito: 

Relativamente ao aumento do capital da Portopar Participações S.A. em 30/11/2011, a Previc destacou que as Notas Explicativas às Demonstrações Financeiras de 2011 da Canabrava Bioenergia Participações S.A. evidenciam o ágio de R$ 260.539.146,00 pago na aquisição das ações da Portopar, correspondente à diferença entre os R$ 285.000.375,00 pagos pelo FIP e os R$ 24.461.229,00 que eram até então o valor patrimonial das ações anteriormente adquiridas. 
A Previc relata ainda que o laudo de avaliação do preço das ações da Portopar, pelo qual o FIP adquiriria ou receberia para integralização de cotas, foi realizado pela empresa Apsis Consultoria e Avaliações Ltda., datado de 30/11/2011, sob o número RJ-0393/10-5, com 10 páginas, concluindo que cada ação da Portopar valeria R$ 1.512,50, sem apresentação das premissas e metodologias para embasar tal valor. 
Com isso, o valor apresentado no laudo permitiu aos controladores, integralizando suas cotas com ações que, apesar de apresentarem valor patrimonial até então de R$ 24,5 milhões, ficaram com mais cotas que o Postalis, que aportou R$ 190 milhões, isto porque as ações aportadas pelos controladores foram consideradas como tendo o valor de R$ 190.000.250,00, superando, por pouco a quantidade de cotas do Postalis. 
Concluiu a Previc que o Postalis investiu no FIP com prejuízo à rentabilidade, segurança e liquidez, descumprindo o dever de diligência para se precaver dos efeitos do conflito de interesses ao deixar de tomar medidas preventivas para a possibilidade de que laudo de avaliação permitisse que os controladores das companhias investidas obtivessem maior participação no investimento aportando ações cujo valor patrimonial era até então muito inferior ao que o FIP reconheceu, e que esses controladores tivessem total controle do processo decisório sobre o FIP por deterem a maioria das cotas. 
II.6.2.2. Relatório de Fiscalização da Auditoria Interna dos Correios 
Fragilidades das empresas investidas pelo FIP Bioenergia que poderiam gerar novas perdas (peça 142, p.117-120) 
A Audit da ECT expõe as seguintes fragilidades dos investimentos no FIP Bioenergia, cujas cotas foram adquiridas pelo Plano BD do Postalis, em 30/11/2011 e 18/1/2012, no valor total de R$ 190.000.000,00: 
a) Na análise elaborada pelo BNY Mellon Serviços Financeiros do Regulamento do FIP Bioenergia, sem data confirmada, constatou-se que, além da falta de garantias inerentes aos Fundos de Investimento em Participações, o FIP Bioenergia não contava com qualquer garantia ou certeza quanto à possibilidade de eliminação de riscos como insolvência, recuperação judicial e/ou extrajudicial, falência, mau desempenho e outros fatores negativos pelas empresas investidas; 
b) Na avaliação econômico-financeira realizada pela Baker e Tilly, datada em outubro de 2011, constatou-se que foram feitas ressalvas relativas às características do FIP como baixa liquidez e sem garantia de rentabilidade e impossibilidade de resgate antecipado, além de contar com unidades em início das operações e projetos do tipo greenfield (iniciados a partir do zero) e que sofreram anos de crise e desmobilização da cultura de cana na região de operação das usinas canavieiras; 
c) No relatório de auditoria independente da KPMG em 3/10/2013, sobre as "Demonstrações contábeis Exercício findo em 31 de maio de 2013 e período de 30 de novembro de 2011 (data de início das operações) a 31 de maio de 2012" do FIP Bioenergia, constou a ressalva de que, dadas as peculiaridades das aplicações do Fundo em ações sem cotações no mercado em relação aos demais investimentos pela maioria dos fundos brasileiros, caso o FIP precisasse alienar parte dessas ações, o valor poderia ser reduzido devido à baixa liquidez, causando perdas; 
d) No relatório de auditoria independente das demonstrações contábeis dos exercícios findos em 31/5/2014 e 31/5/2013, emitido pela KPMG em 25/9/2014, foi apresentado parágrafo de ênfase, sem representar ressalva que modificasse a opinião de auditoria, de que o "o investimento do Fundo em ações de companhia de capital fechado e em debêntures estão avaliadas pelo custo de aquisição e pela curva amortizada, respectivamente", e que, "consequentemente, existe uma incerteza de que, quando da efetiva realização desse investimento, o valor da realização poderá vir a ser diferente daquele registrado"; 
e) No relatório de Rating Definitivo da emissão das debêntures da Canabrava Energética, elaborado pela LF Rating, em maio de 2010, seguiram-se várias informações acerca do conglomerado econômico-financeiro Canabrava, tais como: fase inicial de implantação, riscos de projeto, falta de histórico financeiro e operacional para basear a análise de risco, elevado endividamento consolidado na Portopar decorrentes das captações por empresas jovens, interdependência entre as empresas do grupo que podem sofrer por fatores exógenos como variações inesperadas no preço do álcool ou nos custos de produção, forte dependência da manutenção do benefício tributário da "Lei Rosinha" de estímulo às usinas do estado do Rio de Janeiro, além dos riscos regulatórios do setor elétrico, dado que a termelétrica do grupo deveria fornecer energia já em maio de 2011. 
Em suma, a Audit relatou que FIP Bioenergia apresentava diversos riscos relacionados às empresas em que investia, tendo o conglomerado econômico-financeiro da Canabrava repactuado investimentos com o Postalis devido a problemas operacionais em suas duas empresas produtivas: a Canabrava Energética e a Canabrava Agrícola. Ressalta que em 2011 a Canabrava Agrícola apresentava capital circulante líquido negativo, elevado índice de endividamento e passivo a descoberto, e a Canabrava Energética dependia do fornecimento do bagaço da cana-de-açúcar, produzida pela Canabrava Agrícola a fim de produzir energia e assim realizar receita. Conclui que se tratava, portanto, de investimento de baixa liquidez e com risco de perdas. 
II.6.2.3. Comissão de Valores Mobiliários - Processo Administrativo RJ-2015-10361 
No Relatório de Análise/CVM/SIN/GIA/Nº 01/16 (peça 143) de 25/2/2016, disponibilizado pelo Ministério Público Federal a esse Tribunal, na p. 73 a Comissão de Valores Mobiliários (CVM) faz considerações sobre a semelhança do modus operandi dos diversos fundos de investimento, inclusive o FIP Bioenergia e o FIP Multiner: 
368. Como os fundos de investimento no Brasil têm uma regulamentação própria, seus modos de operação são regidos por formalidades características deste mercado, de modo que seja possível atingir uma rentabilidade ou objetivo, a depender de cada política específica de investimento. 
369. Para além das peculiaridades de cada fundo de investimento, é essencial para o adequado e regular desenvolvimento de suas atividades a precisão das informações constantes dos documentos que compõem cada operação por ele realizada, especialmente no que tange às garantias e avaliações. Esta importância se dá, além do primaz respeito ao princípio da boa-fé objetiva, pela necessidade do investidor de avaliar se existe adequação do investimento ao seu perfil de risco, e assim, tomar uma decisão consciente sobre investir ou não em determinado produto. 
370. Nesta eira, especificamente quanto à precisão das informações referentes aos lastros e avaliações de títulos e valores mobiliários, durante o procedimento de análise de cada uma das OPS [operações suspeitas], verificamos que, por coincidência ou não, todas as OPS continham o mesmo tipo geral de deficiência informacional, ora de determinado modo, ora de outro, mas sempre com o mesmo efeito final: a possível supervalorização de ativos. 
371. Esta deficiência ocorreu nas OPS por meio de dois modos: títulos de lastro duvidoso ou ações/títulos emitidos por empresas cujo valor econômico foi determinado por um único laudo de avaliação. Assim, apurar os valores reais dos ativos objetos das ditas deficiências torna-se um exercício nada trivial, vez que se tratam de ativos ilíquidos, porém quando confrontados com demonstrações financeiras e outros documentos, temos claros indícios de que as imprecisões ou deficiências informacionais ocorreram no sentido da supervalorização. 
II.6.2.4. Conclusões do Relatório da CPI Fundos de Pensão sobre o FIP Bioenergia 
O Relatório da CPI dos Fundos de Pensão destacou em suas conclusões sobre o FIP Bioenergia (peça 123, p. 224) , relativamente às condutas omissivas dos dirigentes do Postalis objeto deste trabalho, que desde o início o investimento mostrava-se como de alto risco, dadas as enormes dificuldades por que passava na época o setor sucroalcooleiro, sendo que as empresas investidas já apresentavam prejuízo quando o fundo foi criado, e tendo como premissa para obter rentabilidade a manutenção de uma desoneração tributária pouco factível, mostrando-se uma alternativa de investimento não adequada para fundos de pensão. 
Ressaltou, ainda, que a utilização de fraudes para superavaliar ativos dos controladores originais, além das estimativas da produção de cana de açúcar processada e da quantidade de álcool produzida por tonelada de cana, de modo a justificar o investimento dos fundos de pensão em projetos de alto risco, tiveram como consequência aspectos posteriormente confirmados por membros da CPI (peça 123, p. 277) :
As empresas do grupo Canabrava vêm apresentando prejuízos sistemáticos, estando algumas delas com passivo a descoberto. Em diligência, constatou-se que a situação financeira das empresas é pré-falimentar: não pagou a rescisão salarial dos empregados demitidos; está com salário atrasado dos poucos funcionários que continuam trabalhando; está devendo todo o FGTS de 2015 e o parcelamento referente a anos anteriores; está devendo a fornecedores de cana e a arrendatários de terras. Não tem recursos em caixa para realizar operações básicas para o início da moagem da safra atual. Todavia, o patrimônio do FIP estava em R$ 819 milhões em janeiro de 2016.
Como desfecho das irregularidades identificadas, o Relatório da CPI (peça 123, p. 752) encaminha demanda ao Ministério Público Federal para que promova as medidas cabíveis para apurar a conduta dos dirigentes estatutários envolvidos no caso da Usina Canabrava, bem como das pessoas e agentes privados, para que seja proposta demanda judicial e responsabilização dos efetivos responsáveis pelos prejuízos causados ao Postalis. 
Por fim, o Relatório ainda encaminha (peça 123, p. 815) as conclusões do trabalho ao TCU "para que este órgão analise e apure a responsabilidade administrativa dos Dirigentes Estatutários e dos demais envolvidos na forma que entender pertinente sobre o caso Usina Canabrava". 
II.6.3. Objeto 
Aportes dos recursos do Plano de Benefício Definido no Fundo de Investimentos em Participações (FIP) Bioenergia (Canabrava) . 
II.6.4. Critérios 
Os critérios utilizados foram: 
art. 9º, caput e § 1º, da Lei Complementar 109, de 29/5/2001; 
art. 12 da Resolução CGPC 13/2004; 
art. 61, § 2º, da Resolução CMN 3.456/2007; 
arts. 4º; 9º; 16; 18; 30; e 43, inciso I, todos da Resolução CMN 3.792/2009; e 
subitem 6.2.1 da Política de Investimento do Plano BD Saldado estabelecida pelo Conselho Deliberativo do Postalis para 2011 (Limites de alçada para aprovação do investimento) . 
II.6.5. Evidências 
As seguintes evidências foram obtidas no decorrer dos trabalhos: 
Ata 511 da reunião do Comitê de Investimentos do Postalis em 19/10/2011, com parecer favorável à realização do investimento e informando a existência do relatório de viabilidade econômico-financeira da Canabrava (peça 144) ; e 
Ata 516 da reunião do Comitê de Investimentos do Postalis em 23/11/2011, com parecer favorável à realização do investimento; o membro Ricardo Oliveira Azevedo recomenda a entrada no FIP Canabrava até o limite legal, ou seja, 25% do Patrimônio líquido, aprovada pelo Comitê de Investimentos (peça 145) . 
II.6.6. Causas 
As causas destacadas no caso do FIP Bioenergia (Canabrava) foram, em resumo, as seguintes: 
Não observância dos requisitos de segurança, rentabilidade, solvência, liquidez e transparência; 
Não exercício de suas atividades com boa fé, lealdade e diligência; 
Não adoção de zelo por elevados padrões éticos; 
Não adoção de práticas que garantam o cumprimento do seu dever fiduciário em relação aos participantes dos planos de benefícios; 
Não adoção de providências para identificar, avaliar, controlar e monitorar os riscos, incluídos os riscos de crédito, de mercado, de liquidez, operacional, legal e sistêmico; 
Descumprimento dos seguintes dispositivos legais no investimento no FIP: 
- art. 9º, caput e § 1º, da Lei Complementar 109, de 29/5/2001; 
- art. 12 da Resolução CGPC 13/2004; 
- art. 61, § 2º, da Resolução CMN 3.456/2007; 
- arts. 4º; 9º, inciso III, § 1º; 16; 18; 30; e 43, inciso I, todos da Resolução CMN 3.792/2009; e 
- subitem 6.2.1 da Política de Investimento do Plano PBD estabelecida pelo Conselho Deliberativo do Postalis para 2011, quanto à não observância dos limites de alçada para aprovação do investimento.
II.6.7. Efeitos 
Potenciais prejuízos para os participantes do Plano de Benefício Definido Saldado do Postalis na realização do investimento no FIP Bioenergia (Canabrava) . 
Prejuízos pelo não recebimento dos rendimentos das debêntures da Canabrava Agrícola, Canabrava Energética e Usina Sobrasil, evidenciados nos provisionamentos destacados nas Demonstrações Contábeis constantes do Relatório Anual de Informações do Postalis de 2015, e potenciais prejuízos pela eventual dificuldade no resgate desses títulos e na execução das respectivas garantias. 
Perda da oportunidade de obter melhores rendimentos em outras aplicações com menor risco e maior liquidez. 
Para complementar o transcrito até aqui, considera-se prudente expor também, com os ajustes necessários, trechos do RF nº 01/2015/CFDF/PREVIC (peça 33, item não digitalizável) que melhor elucidam a questão (grifos e destaques nossos) :
A entidade apresentou ainda laudos de avaliação de 30.11.2011, portanto posteriores à subscrição pelo Postalis, solicitados pelo FIP Bionergia com o objetivo de suportar a integralização em ativos no FIP, nos termos do art. 2o parágrafo 1º da Instrução CVM 391/2003, realizados pela empresa Apsis Consultoria e Avaliações Ltda., a saber:
a. Laudo RJ-0393/10-05, refere-se à determinação de valor de mercado das ações da Portopar Participações aportadas pelo controlador das empresas investidas, documento composto de 10 páginas, concluindo pelo valor de R$ 1.512,50 a ação, sem apresentação de premissas e metodologias que embasassem tal valor (Anexo CAN-5) ;
b. Laudo RJ-03 93/10-01, refere-se à avaliação das Cédulas de Crédito Imobiliário de emissão da Álcool Química Canabrava S.A aportadas pelo Postalis, que se limita ao cálculo dos valores da CCI com base nas suas características (juros, correção e amortização efetuada) (Anexo CAN-6) ;
 (...) 
3.1.4.1.7. Laudo de Avaliação Econômico-Financeira da Portopar
De acordo com o § 6º do art. 3º do regulamento do FIP (Anexo CAN-2) , o fundo deveria implementar o disposto no Memorando de Entendimentos anexo ao regulamento:
Parágrafo 6o - Visando o cumprimento do disposto no Parágrafo 2o deste Artigo, o Fundo deverá implementar integralmente o disposto do Memorando de Entendimentos firmado entre o Gestor e o Sr. Ludovico, cujo teor encontra-se no Anexo I a este Regulamento.
O memorando de entendimentos, por sua vez, previa a utilização de laudo de avaliação econômico-financeira para fixação do preço da Portopar pelo qual o FIP adquiriria ou receberia para integralização de cotas destinadas aos controladores das companhias investidas:
 (...) 
O laudo em questão foi realizado pela empresa Apsis Consultoria e Avaliações Ltda., datado de 30/11/2011. Trata-se do laudo RJ-0393/10-05 (Anexo CAN-5) , documento composto de 10 páginas, que concluiu que cada ação da Portopar valeria R$ 1.512,50, sem apresentação de premissas e metodologias que embasassem tal valor.
3.1.4.1.8. Relato da Irregularidade Quanto à Possibilidade de os Controladores Adotarem Laudo para Aumentar o Valor da Empresa Investida
O Postalis investiu no FIP com prejuízo à rentabilidade, segurança e liquidez, e descumprimento do dever de diligência ao deixar de tomar medidas preventivas quanto à possibilidade de que laudo de avaliação permitisse que os controladores das companhias investidas obtivessem maior participação no investimento aportando ações cujo valor patrimonial era até então muito inferior ao que o FIP reconheceu.
Conforme já descrito no item referente ao laudo, a previsão de sua realização já estava consignada no Memorando de Entendimentos anexo ao regulamento do FIP, sendo, portanto, de conhecimento do Postalis.
Portanto, o Postalis falhou em tomar medidas para se proteger do conflito de interesses dos controladores das companhias investidas, uma vez que eles aprovariam o valor do laudo de avaliação cujo valor, quanto maior fosse, mais participação lhes daria no controle do FIP.
3.1.4.1.9. Relato da Irregularidade Quanto à Realização do Investimento em Fundo no qual o Poder Decisório permanecia nas Mãos dos Controladores das Companhias Investidas
O Postalis falhou em tomar medidas preventivas ou se abster de investir no FIP no qual havia possibilidade de que os controladores das companhias investidas, apenas aportando ações destas empresas por valor de laudo por eles mesmos aprovado, tivessem total controle do processo decisório do FIP, e por deterem a maioria das cotas, assim também manterem o controle das empresas investidas.
Conforme já descrito no item referente ao laudo, a previsão de sua realização já estava consignada no Memorando de Entendimentos anexo ao regulamento do FIP, sendo, portanto, de conhecimento do Postalis.
Portanto, o Postalis falhou em tomar medidas para se proteger do conflito de interesses dos controladores das companhias investidas, uma vez que eles aprovariam o valor do laudo de avaliação cujo valor, quanto maior fosse, mais participação lhes daria no controle do FIP.
De fato, o valor apresentado no laudo permitiu aos controladores, integralizando suas cotas com ações que, apesar de apresentarem valor patrimonial até então de R$ 24,2 milhões, ficaram com mais cotas que o Postalis, que aportou R$ 190 milhões.
Isto porque as ações aportadas pelos controladores foram consideradas como tendo valor um pouco superior a R$ 190 milhões, superando, por pouco a quantidade de cotas do Postalis.
Como consequência disto, o Postalis não tem poder de gestão sobre o fundo, pois a maioria das cotas ficou nas mãos dos controladores das companhias investidas, que, por deterem a maioria de votos nas assembleias de cotistas possuem o poder de decisão.
Agrava a situação o disposto no art. 29, § 4o, do regulamento do FIP, na medida em que várias decisões da assembleia de cotistas exigem maioria de 2/3 dos votos para sua aprovação, e assim, mesmo aliado a eventuais futuros cotistas, o Postalis não teria condições de exercer o poder decisório no FIP:
Parágrafo 4"- Na hipótese das deliberações previstas nos itens li. A/, V, VII, VIII, X, XII, XIII e XV deste Artigo 29, as deliberações da Assembléia Geral de Cotistas serão tomadas por maioria dos votos dos cotistas presentes representando 2/3 dos votos, cabendo a cada cota 1 (um) voto.
 (...) 
É possível verificar, portanto, em especial, que o cotista principal do FIP, Sr. Ludovico Tavares Giannattasio, e o dirigente da gestora do FIP, Antonio Luis de Mello e Souza, são também dirigentes das empresas investidas, demonstrando o conflito de interesses existente.
Observe-se que não se trata do conflito entre minoritários e majoritários comum nas companhias abertas, ainda mais que o Postalis, na época, aportou recursos substancialmente superiores ao valor patrimonial das ações aportadas pelos controladores do grupo Canabrava.
Desta forma, foi descumprido o dever de diligência e deixado de observar os princípios de rentabilidade, segurança e liquidez do investimento.
Por fim, é de se destacar também o Relatório Final da CPI dos Fundos de Pensão (peça 50) , que adentra mais nas condutas dos agentes externos ao Postalis (Sr. Ludovico; Apsis - emissora do laudo; administradora e gestora do FIP) e nas premissas do valuation da Portopar. Transcreve-se a seguir, com os ajustes necessários (grifos e destaques nossos) , os trechos de interesse: 
A participação do senhor Ludovico Giannattasio foi definida a partir da avaliação econômico-financeira do Grupo Canabrava, então aglutinada na Portopar Participações S.A. A ASM contratou a APSIS Consultoria e Avaliações Ltda para determinar o valor de mercado das ações da Portopar (holding do Grupo Canabrava) , para fins de suportar a integralização no FIP Bioenergia. 
Para fins de determinação do preço das ações da Portopar, cujo laudo foi elaborado pelas APSIS, foi considerada somente a avaliação econômico-financeira da Álcool Química Canabrava S.A., em fase operacional, desconsiderando-se assim as unidades de Quissamã e Bom Jesus, bem como a Canabrava Energética e Agrícola. Considerando a necessidade de emissão de novas ações para captar os recursos necessários para executar os investimentos agrícolas e industriais planejados, o valor por ação da Portopar, determinado pela APSIS, foi fixado em R$1.512,50, resultando em R$ 302,5 milhões o valor da empresa, com base no capital social da Portopar antes da integralização, que era composto por 200.000 ações integralizadas à R$ 1,00 por ação.
 (...) 
Chama a atenção, como ocorreu em outros casos investigados por esta CPI, a suspeita de que o laudo de avaliação das empresas investidas pelo FIP Bioenergia tenha superestimado os ativos aportados inicialmente pelo organizador do negócio, o Senhor Ludovico Giannattasio.
 (...) 
O negócio do Grupo Canabrava já era notoriamente ruim quando dos investimentos pelos fundos de pensão. Naquele momento, duas empresas operacionais estavam com passivo a descoberto, conforme balanços obtidos junto ao site da própria empresa. Além disso, entre 2010 e 2011, a Receita Bruta de Vendas da Portopar cresceu 179% e a Receita Líquida de Vendas registrou expansão de 183%. Por outro lado, os custos dos produtos vendidos também aumentaram (178%) fazendo com que o Resultado Bruto piorasse 144%. Incluindo o resultado financeiro, o prejuízo do exercício é ainda maior, saindo de aproximadamente R$16 milhões para aproximadamente R$ 41 milhões.
 (...) 
Todavia, conforme depoimento esclarecedor do Diretor de Relações Institucionais da CVM, Sr. Francisco José Bastos Santos, em 08/12/2015: 
"...o administrador é, além do maior responsável pelo fundo, aquele que é o responsável por executar os serviços para que o fundo funcione ou, se ele não for habilitado para tal, por contratar terceiros para que executem esse serviço. E complementa, falando sobre as atribuições do administrador: diligenciar para que a documentação do fundo esteja em ordem; elaborar e divulgar as informações do fundo; observar as disposições constantes no regulamento; fiscalizar os serviços prestados por terceiros contratados, inclusive o gestor, caso ele seja um desses contratados; e precificar os ativos. A precificação dos ativos é responsabilidade do administrador, e não do gestor.".
 (...) 
Tal qual a avaliação inicial, que definiu a participação de Ludovico Giannattasio no FIP Bioenergia, essa nova avaliação foi realizada pela empresa APSIS. O primeiro relatório, assinado por Amílcar de Castro e Enivaldo Alves dos Santos Filho, superavaliou o valor das empresas do grupo Canabrava ao considerar como se as unidades de Quissamã e Bom Jesus do Itabapoana estivessem operacionais, o que nunca ocorreu. Aliás, nunca obtiveram licença para instalação. Não tivemos conhecimento sequer da elaboração de projeto para construção dessas usinas. Todavia, as mesmas não foram consideradas para efeito de avaliação do valor da Portopar (holding do grupo) para distribuição das ações entre Ludovico Giannattasio e os fundos de pensão. Porém, o valor da Álcool Química Canabrava, que foi a base da avaliação pelo FIP, também foi superestimada. 
Além de subestimar custos, o principal artifício utilizado foi superestimar a quantidade de cana processada e a quantidade de álcool produzida por tonelada de cana. A APSIS considerou que seriam moídos de 1,795 milhão de toneladas de cana por ano. Todavia, a capacidade máxima da usina é de 1,5 milhão. Além disso, o máximo que se conseguiu moer até hoje foram 700 mil toneladas, tendo em vista a pequena produção de cana na região. Mesmo que houvesse oferta de matéria prima, não é sensato imaginar que a empresa irá produzir o tempo inteiro na sua capacidade máxima. Portanto, uma produção de 85% da capacidade já seria um cenário otimista. 
Além disso, a APSIS estimou que seriam produzidos 85 litros de álcool por tonelada de cana, quando a média na região, de acordo com estudo da FGV Projetos, elaborado a pedido do próprio Ludovico Giannattasio indicava que a média da região é de 75 litros. A realidade da empresa foi ainda menor, ficando em torno de 68 litros, conforme informação obtida pela equipe técnica da CPI durante a diligência. Isso fez com que a receita líquida futura descontada ficasse cerca de 145% maior que a real. Portanto, causou um prejuízo de partida aos fundos de pensão, fazendo com que a participação deles no FIP fosse muito menor do que a real proporção entre os valores aportados e o ativo do controlador original.
 (...) 
Responsabilização
Irregularidade
Aprovar o aporte do Postalis ao FIP Bioenergia, em descumprimento do dever de diligência e prejuízo aos princípios de rentabilidade, segurança e liquidez, não tendo a EFPC se prevenido contra a possibilidade de elevação da participação do Sr. Ludovico (controlador das empresas investidas - Grupo Canabrava) mediante a elaboração de laudo de avaliação econômico financeira, o que ocorreu de fato. 
Além disso, pode-se afirmar que o fato de o Postalis ter aportado recursos em um investimento em que todo o poder decisório poderia ficar, como ficou efetivamente, nas mãos de outro cotista (Sr. Ludovico) , que além disso era controlador das empresas nas quais o FIP investiria direta ou indiretamente, configura igualmente descumprimento do dever de diligência e prejuízo aos princípios de rentabilidade, segurança e liquidez. 
Por outro lado, verifica-se que na Auditoria (TC Processo 012.230/2016-2) que originou o presente processo, o escopo contemplou a conduta e responsabilidade dos dirigentes e empregados do Postalis, apenas. Contudo, no caso em estudo, pode-se afirmar que concorreram para a irregularidade outros atores externos. Nesse sentido, concorreu diretamente para a ocorrência do prejuízo financeiro detectado a emissão, por empresa especializada, de laudo de avaliação (peça 25) , sem memória de cálculo, metodologia ou qualquer tipo de premissa, que surperavaliou as ações da Portopar, com anuência da administradora e da gestora do FIP, contando com a prestação de informações não fidedignas por parte do Sr. Ludovico. A soma das irregularidades resultou em prejuízo nominal para o Postalis de R$ 78.448.210,76, na data-base 30/11/2011.
Responsáveis
As causas do prejuízo podem ser divididas em duas partes, aquela causada por atores internos e aquela causada por atores externos ao Postalis. Dessa forma, é necessário verificar os responsáveis por cada uma das causas.
Internamente, são responsáveis o Diretor-Presidente e o Diretor Financeiro, que aprovaram o investimento e apuseram suas assinaturas no Boletim de Subscrição 001, em conjunto com os membros do Comitê de Investimentos, que aprovaram o investimento na 516ª Reunião, de 23/11/2011.
Além disso, concorreram para a irregularidade atores externos. Assim, verifica-se responsabilidade solidária da empresa que elaborou o laudo de valuation (Apsis Consultoria e Avaliações Ltda.) , da administradora do FIP (BNY Mellon Serviços Financeiros DTVM S.A.) , da gestora do FIP (ASM Administradora de Recursos S.A.) e do cotista (Sr. Ludovico) que aportou as ações para integralizar sua parte no FIP. A administradora e a gestora respondem pelos prejuízos causados aos cotistas, por culpa ou dolo, nos termos do art. 9º, §3º, da IN CVM 391/03, ao passo que a empresa de valuation e o Sr. Ludovico são responsáveis por conduta ilícita, nos termos do art. 186 da Lei nº 10.406/2002. 
Não é possível separar individualmente a responsabilidade de cada agente, seja ele interno ou externo, ou mesmo individualizar o dano, pois todas as causas contribuíram para o resultado, de modo que a responsabilidade pelo prejuízo causado ao Postalis é solidária entre todos.
Período de Exercício
A conduta de todos os responsáveis identificados se trata de ato único no tempo. Assim sendo, considera-se os dirigentes do Postalis que assinaram o Boletim de Subscrição em 26/10/2011 e os membros do Comitê de Investimentos que estavam presentes e votaram pela aprovação do investimento na 516ª Reunião, de 23/11/2011.
Por outro lado, levando-se em conta que o aporte inicial do Sr. Ludovico foi realizado em 30/11/2011, considera-se essa data para auferir a administradora e gestora do FIP. Por fim, não é cabível a indicação de "período de exercício" para a empresa emissora do laudo de valuation ou para o Sr. Ludovico.
Conduta 
Pode-se afirmar, com base nos elementos acostados nos autos, que os dirigentes e membros do Comitê de Investimentos do Postalis agiram, no mínimo, com negligência, ao recomendar e aprovar o investimento da Entidade no FIP Bioenergia. Ao não levarem em consideração na análise a possibilidade de os controladores adotarem laudo para aumentar o valor da empresa investida, e nem tomarem medidas preventivas, os responsáveis agiram em descumprimento do dever de diligência e prejuízo aos princípios de rentabilidade, segurança e liquidez, desrespeitando o art. 4º, I e II, e art. 9º da Resolução CMN nº 3.792/2009, então vigente.
Destaque-se que a realização do laudo já estava prevista no Memorando de Entendimentos, anexo ao regulamento do FIP, sendo de conhecimento do Postalis, portanto. Logo, os responsáveis não tomaram nenhuma medida para mitigar o evidente risco de conflito de interesse do Sr. Ludovico ("dono" do conglomerado investido e cotista do FIP ao mesmo tempo) , uma vez que quanto maior o valor no laudo de avaliação, maior a participação dele no FIP. 
De fato, a situação que se materializou foi a seguinte: o Sr. Ludovico, controlador do Grupo Canabrava, passou a ser o maior cotista do FIP, onde tinha o poder de decisão, mesmo sem ter investido dinheiro efetivamente. Assim, ele poderia decidir sobre a aplicação dos recursos do FIP (provenientes dos Fundos de Pensão) nas empresas sob seu controle, conforme seus interesses.
Assim, verifica-se a conduta irregular dos responsáveis no Postalis no sentido de não se prevenir contra a possibilidade de todo o poder decisório do FIP ficar, como ficou efetivamente, nas mãos de outro cotista (Sr. Ludovico) , que além disso era controlador das empresas nas quais o FIP investiria direta ou indiretamente, desrespeitando o art. 4º, I e II, e art. 9º da Resolução CMN nº 3.792/2009, então vigente. 
Já com relação às condutas dos agentes externos ao Postalis que concorreram para a efetivação do prejuízo, primeiramente quanto à Apsis, empresa que elaborou o laudo de valuation, esclarecedor é o seguinte trecho do Relatório Final da CPI dos Fundos de Pensão (peça 50, p. 218) :
A Empresa APSIS realizou a avaliação inicial que definiu a participação de Ludovico Giannattasio no FIP Bioenergia, bem como nova avaliação em 2014, para atualização do valor do patrimônio líquido do FIP Bioenergia. O primeiro relatório, super avaliou o valor das empresas do grupo Canabrava ao considerar como se as unidades de Quissamã e São João do Itabapoana estivessem operacionais, o que nunca ocorreu. Além disso, superestimou a quantidade de cana processada e a quantidade de álcool produzida por tonelada de cana. Isto que com que a receita líquida futura descontada ficasse cerca de 145% maior que a real. Portanto, causou um prejuízo de partida aos fundos de pensão, fazendo com que a participação deles no FIP fosse muito menor do que a real proporção entre os valores aportados e o ativo do controlador original. (grifo nosso) 
O Sr. Ludovico, por sua vez, informou dados inverídicos que propiciaram a superavaliação da empresa Portopar no momento da venda de ações ao FIP, tendo como consequência a atribuição de mais cotas do que o justo para esse cotista. Pode-se afirmar, portanto, que as condutas da Apsis e do Sr. Ludovico se caracterizam como conduta ilícita, por ter, por ação ou omissão voluntária, negligência ou imprudência, violado direito e causado dano a outrem (art. 186 da Lei nº 10.406/2002) ,
 Por fim, a ASM (gestora) e o BNY Mellon (administradora) agiram no mínimo de maneira culposa, ao permitir que um dos cotistas aportasse recursos superavaliados, causando prejuízo evidente aos demais cotistas. Dessa forma, houve desrespeito à IN CVM nº 409/2004, art. 65-A, I e III, vigente à época, pelo fato de a administradora e a gestora não terem exercido suas atividades buscando sempre as melhores condições para o fundo, atuado com lealdade em relação aos interesses dos cotistas e nem empregado, na defesa dos direitos do cotista, a diligência exigida pelas circunstâncias.
Nexo de Causalidade
Com relação aos membros do Comitê de Investimento e aos dirigentes, pode-se dizer que a conduta de recomendar e aprovar o investimento do Postalis no FIP Bioenergia, sem se prevenirem contra a possibilidade de o controlador das investidas utilizar laudo de avaliação supervalorizado de modo a aumentar sua participação e obter controle do FIP, contribuiu para que acontecessem os prejuízos detectados. 
A conduta da empresa de valuation, ao emitir laudo que supervalorizou as ações da Portopar, em conjunto com a conduta do Sr. Ludovico de fornecer informações inverídicas para a elaboração do referido laudo, contribuíram igualmente para que a irregularidade se efetivasse e o Postalis sofresse prejuízos.
Por fim, quanto à gestora e à administradora, a conduta de permitir que um dos cotistas aportasse recursos superavaliados, causando prejuízo evidente aos demais cotistas, não exercendo seus deveres legais com diligência e lealdade, ocasionou o milionário prejuízo ao Postalis. 
Portanto, não é possível atribuir o dano ao Postalis ao natural risco de negócio, mas sim às condutas descritas, tanto na aprovação do investimento no Postalis quanto na elaboração de laudo superavaliado e aceite dessa situação por administradora/gestora do FIP, existindo claro nexo causal entre essas condutas e o prejuízo sofrido pela EFPC. 
Culpabilidade
Quanto à culpabilidade, não é possível afirmar, com base nos elementos acostados a este processo, que tenha havido a excludente de culpabilidade boa-fé (objetiva ou subjetiva) , pois não há elementos que indiquem tal atenuante. Ademais, era possível que os responsáveis tivessem consciência da ilicitude dos atos praticados. Um gestor médio e diligente, conhecida a legislação aplicável, por clara e objetiva, agiria de forma distinta, seguindo stricto sensu o iter positivado. 
Ato contínuo, é razoável afirmar que era exigível desses responsáveis conduta diversa daquela adotada, consideradas as circunstâncias que os cercavam, pois o Postalis deveria ter se precavido contra a possibilidade de o controlador das investidas utilizar laudo de avaliação supervalorizado de modo a aumentar sua participação e obter controle do FIP. 
Além disso, o Sr. Ludovico deveria ter fornecido informações fidedignas, ao passo que a Apsis deveria ter elaborado laudo de avaliação que fosse condizente com a realidade. Por fim, a administradora e a gestora do FIP deveriam ter agido com diligência e lealdade para com os outros cotistas, recusando a integralização de capital do modo como ocorreu de fato. 
CONCLUSÃO
	O objetivo desta representação é realizar a estimativa de eventual prejuízo ao Postalis decorrente de aporte subdimensionado por parte do cotista Sr. Ludovico na integralização de cotas do FIP Bioenergia, conforme disposto pelo item 9.6.3 do Acórdão 630/2017-TCU-Plenário (Relator: Vital do Rêgo) .
Para a estimativa, é importante a obtenção do real valor de mercado das ações da Portopar Participações em 30/11/2011, para se poder comparar com o valor considerado na integralização das cotas do FIP Bioenergia adquiridas pelo Sr. Ludovico.
Contudo, as tentativas de diligência para a obtenção de informações que subsidiassem o cálculo da estimativa foram infrutíferas, razão pela qual se sugere que seja considerado como valor real das ações da Portopar Participações em 30/11/2011 o valor patrimonial. Dessa forma, o prejuízo sofrido pelas EFPC seria a diferença entre o valor patrimonial das ações da Portopar antes da reavaliação e o valor considerado para o aporte do Sr. Ludovico no FIP, o que daria R$ 165.539.021,00, na data-base 30/11/2011.
Considerando ainda que o prejuízo aos cotistas aconteceu na proporção de suas participações, e que o Postalis detinha 47,4% das cotas que não pertenciam ao Sr. Ludovico, o prejuízo a esta Entidade pode ser calculado como R$ 78.448.210,76 na data-base 30/11/2011.
Do exame técnico dos fatos apresentados e dos autos do processo, pode-se concluir que o prejuízo financeiro de R$ 78.448.210,76 na data-base 30/11/2011 causado ao Postalis pelo investimento no FIP Bioenergia foi resultado da ação de seus dirigentes e dos membros do Comitê de Investimento no momento inicial do aporte, por não terem se precavido contra a possibilidade de o controlador das investidas utilizar laudo de avaliação supervalorizado de modo a aumentar sua participação e obter controle do FIP.
Concorreram para o prejuízo também as condutas do Sr. Ludovico, ao fornecer informações inverídicas que embasaram a avaliação, da Apsis, ao elaborar laudo de valuation supervalorizado, e da administradora e gestora do FIP à época, ao não atuarem com diligência e lealdade aos interesses dos outros cotistas.  
Por conseguinte, o exame dos elementos constantes dos autos permitiu, na forma dos arts. 10, § 1º, e 12, incisos I e II, da Lei 8.443/1992 c/c o art. 202, incisos I e II, do RI/TCU, definir a responsabilidade individual solidária dos senhores Ludovico Tavares Giannattasio (CPF XXX.319.567-XX) , Alexej Predtechensky (CPF XXX.342.968-XX) , Adilson Florêncio da Costa (CPF XXX.351.621-XX) , Ricardo Oliveira Azevedo (CPF XXX.567.401-XX) , José Carlos Rodrigues Souza (CPF XXX.722.491-XX) e da senhora Mônica Christina Caldeira Nunes (CPF XXX.855.241-XX) , bem como da Apsis Consultoria Empresarial Ltda., nova denominação da Apsis (CNPJ 27.281.922/0001-70) , da Artis Gestora de Recursos S.A., nova denominação da ASM (CNPJ 04.248.117/0001-40) e do BNY Mellon Serviços Financeiros DTVM S.A. (CNPJ 02.201.501/0001-61) , e apurar adequadamente o débito a eles atribuído. Propõe-se, por conseguinte, que se promova a citação dos responsáveis para que apresentem suas alegações de defesa. 
Ademais, tendo em vista que os fatos apresentados e analisados causaram prejuízos a todos os cotistas, na proporção de suas participações, e que dentre esses cotistas identifica-se a Petros e o Serpros, entidades jurisdicionadas deste Tribunal, julga-se razoável que esta Corte de Contas se manifeste sobre os prejuízos sofridos por essas EFPC. Assim, entende-se pertinente a realização de diligências à Petros e ao Serpros para que encaminhem as análises realizadas sobre o caso em questão, inclusive com a documentação que embasou a aprovação do aporte inicial no FIP Bioenergia. 
Considerando ainda que o presente processo se converterá em Tomada de Contas Especial, é prudente analisar as respostas a essas diligências em processo apartado, a ser autuado por esta Unidade Técnica.
PROPOSTA DE ENCAMINHAMENTO
	Por todo o exposto, submetem-se os autos à consideração superior, propondo:
	Converter o presente processo em Tomada de Contas Especial, com base no art. 47 da Lei nº 8.443/1993;
Realizar a citação do Sr. Alexej Predtechensky (CPF XXX.342.968-XX) Diretor Presidente e Administrador Estatutário Tecnicamente Qualificado (AETQ) do Postalis de 1/2/2006 até 2/4/2012; do Sr. Adilson Florêncio da Costa (CPF XXX.351.621-XX) , Diretor Financeiro do Postalis de 1/9/2005 até 15/2/2012, e coordenador do Comitê de Investimentos; do Sr. Ricardo Oliveira Azevedo (CPF XXX.567.401-XX) , membro do Comitê de Investimentos do Postalis; do Sr. José Carlos Rodrigues Souza (CPF XXX.722.491-XX) , gerente de Aplicações (GAP) subordinado ao diretor Financeiro e membro do Comitê de Investimentos do Postalis; da Sra. Mônica Christina Caldeira Nunes (CPF XXX.855.241-XX) , gerente de Controladoria (GCO) subordinada ao Diretor Financeiro e membro do Comitê de Investimentos do Postalis; do Sr. Ludovico Tavares Giannattasio (CPF XXX.319.567-XX) , cotista do FIP Bioenergia; da Apsis Consultoria Empresarial Ltda. (CNPJ 27.281.922/0001-70) , empresa emissora do laudo de avaliação da Portopar; da Artis Gestora de Recursos S.A. (CNPJ 04.248.117/0001-40) , Gestora do FIP Bioenergia; e do BNY Mellon Serviços Financeiros DTVM S.A. (CNPJ 02.201.501/0001-61) , Administradora do FIP, com fundamento nos arts. 10, § 1º, e 12, incisos I e II, da Lei 8.443/1992 c/c o art. 202, incisos I e II, do RI/TCU, para que, no prazo de quinze dias, apresentem alegações de defesa quanto às condutas irregulares a seguir e/ou recolham, solidariamente, aos cofres do Postalis Instituto de Previdência Complementar (CNPJ 00.627.638/0001-57) a quantia a seguir indicada, atualizada monetariamente a partir das respectivas datas até o efetivo recolhimento, abatendo-se na oportunidade a quantia eventualmente ressarcida, na forma da legislação em vigor: 
Alexej Predtechensky, Adilson Florêncio da Costa, Ricardo Oliveira Azevedo, José Carlos Rodrigues Souza e Mônica Christina Caldeira Nunes, por agirem no mínimo com negligência, ao recomendar e aprovar o investimento do Postalis no FIP Bioenergia, não tomando medidas preventivas contra a possibilidade de o controlador das investidas (Sr. Ludovico) utilizar laudo de avaliação supervalorizado de modo a aumentar sua participação e obter controle do FIP, em desrespeito ao art. 4º, I e II, e ao art. 9º da Resolução CMN nº 3.792/2009, então vigente;
Ludovico Tavares Giannattasio e Apsis Consultoria Empresarial Ltda., esta por ter superavaliado o valor das empresas do grupo Canabrava, superestimando receitas, e aquele por ter informado dados inverídicos que propiciaram a superavaliação da empresa Portopar no momento da integralização das ações em cotas do FIP Bioenergia, ambas as condutas podendo serem caracterizadas como conduta ilícita, nos termos do art. 186 da Lei nº 10.406/2002;
	Artis Gestora de Recursos S.A. e BNY Mellon Serviços Financeiros DTVM S.A. por terem agido no mínimo de maneira culposa, ao permitir que um dos cotistas aportasse recursos superavaliados, causando prejuízo evidente aos demais cotistas, configurando desrespeito à IN CVM nº 409/2004, art. 65-A, I e III, vigente à época, não tendo exercido suas atividades buscando sempre as melhores condições para o fundo, atuado com lealdade em relação aos interesses dos cotistas e nem empregado, na defesa dos direitos do cotista, a diligência exigida pelas circunstâncias.
	RESPONSÁVEIS
	VALOR ORIGINAL
	DATA-BASE

	Alexej Predtechensky
	R$ 78.448.210,76
	30/11/2011

	Adilson Florêncio da Costa
		
	Ricardo Oliveira Azevedo 
		
	José Carlos Rodrigues Souza 
		
	Mônica Christina Caldeira Nunes 
		
	Ludovico Tavares Giannattasio
		
	Apsis Consultoria Empresarial Ltda. 
		
	Artis Gestora de Recursos S.A. 
		
	BNY Mellon Serviços Financeiros DTVM S.A. 
		
Informar do acórdão que vier a ser proferido ao representante, às partes interessadas e à Superintendência Nacional de Previdência Complementar (Previc) , destacando que o relatório e o voto que fundamentam a deliberação ora encaminhada podem ser acessados por meio do endereço eletrônico www.tcu.gov.br/acordaos;   
Informar os responsáveis de que, caso venham a ser condenados pelo Tribunal, os débitos ora apurados serão acrescidos de juros de mora, nos termos do § 1º do art. 202 do RI/TCU; 
Encaminhar cópia da presente instrução, do Relatório de Fiscalização RF nº 01/2015/CFDF/PREVIC (peça 33, item não digitalizável) , do Relatório Final da CPI dos Fundos de Pensão (peça 50) e do Relatório de Fiscalização (peça 1) para subsidiar as manifestações requeridas;
Com fundamento no art. 157 do RI/TCU, realizar diligência à Fundação Petrobras de Seguridade Social (Petros) e ao Serpros - Fundo Multipatrocinado, para que, no prazo de quinze dias, informem:
As análises realizadas sobre o investimento no FIP Bioenergia, contemplando inclusive a documentação que embasou a aprovação do aporte inicial no FIP e a apuração de eventuais prejuízos e responsabilidades por irregularidades identificadas."
MANIFESTAÇÃO DO MINISTÉRIO PÚBLICO JUNTO AO TCU
2.		O Ministério Público junto ao TCU, representado pelo Subprocurador-Geral Paulo Soares Bugarin, manifestou sua concordância parcial com a proposta de encaminhamento da unidade técnica, conforme o Parecer à peça 56, a seguir transcrito.
"Trata-se de representação autuada por força do item 9.6.3 do Acórdão 630/2017-TCU-Plenário, que tem a finalidade de determinar o eventual prejuízo causado ao Instituto de Previdência Complementar dos Correios (Postalis) , em investimentos no Fundo de Investimento em Participações Bioenergia Multiestratégia (FIP Bioenergia - FIP Canabrava) , decorrente dos indícios de irregularidades de operação realizada pelo controlador do grupo Canabrava.
Vossa Excelência, por meio do despacho de peça 55, encaminhou os autos para manifestação deste parquet ante a materialidade e a relevância do caso.
O Acórdão 630/2017-TCU-Plenário resultou de auditoria realizada na Superintendência Nacional de Previdência Complementar (Previc) e na Empresa Brasileira de Correios e Telégrafos (Correios) , no período compreendido entre 14/4/2016 e 29/7/2016.
O trabalho buscou aprofundar e avaliar os fatos que levaram ao elevado déficit acumulado nos fundos de investimentos, dentre os quais o Postalis, o qual determinou à SecexPrevidência:
9.6.3. realize a estimativa de eventual prejuízo ao Postalis decorrente de possível aporte subdimensionado por parte do controlador do grupo Canabrava, Sr. Ludovico Tavares Giannattasio, na aquisição de 190.000.250 cotas do FIP Canabrava, baseado em laudo que pode ter sobrevalorizado 125.620 ações da Portopar Participações S.A. dadas em pagamento, laudo este elaborado pelo próprio emissor das ações, o que pode ter gerado considerável prejuízo aos condôminos do referido fundo nas proporções de suas participações, considerando a SecexPrevidência, para tanto e entre outras, a real cotação, seja com base no mercado acionário ou com fundamento nas demonstrações contábeis e financeiras, das ações da Portopar Participações S.A. em 30/11/2011, ficando autorizada a constituição de processo apartado de TCE, caso comprovada a existência de débito, para identificação de responsáveis, ficando, desde já, autorizada a citação dos envolvidos.
Registre-se, inicialmente, que a equipe de fiscalização para este caso propôs apenas a audiência dos responsáveis, tendo em conta as dificuldades em precificar o prejuízo ou dano causado ao Postalis no âmbito do FIP Bioenergia.
O ilustre Relator do caso, por sua vez, ante o rol de irregularidades identificado, entendeu ter ocorrido um prejuízo ao Postalis em razão da subavaliação das cotas do FIP Canabrava. Isso ocorreu em razão da superavaliação das ações da Portopar Participações S.A. entregues pelo Sr. Ludovico Tavares Giannattasio para aquisição de cotas do referido fundo. 
Essa operação, segundo apontado no Voto condutor do Acórdão, teria causado prejuízos às Entidades Fechadas de Previdência Complementar - EFPC, em especial ao Postalis, já que o valor dessa sobreavaliação não seria recuperável, pois o ativo ali aportado não teria o valor pelo qual foi avaliado.
Esse prejuízo, por sua vez, foi suportado, na proporção das participações das EFPC detentoras de cotas do FIP Bioenergia.
O TCU entendeu que o Sr. Ludovico Tavares Giannattasio deixou de aportar no FIP Bioenergia R$ 165.539.021,00, em prejuízo aos demais investidores, dentre os quais o Postalis. Essa constatação resultou na determinação que ora é analisada. O referido valor é a diferença entre a avaliação das ações do Portopar em R$ 190.000.250,00, realizada pela Apsis Consultoria e Avaliações Ltda., e o seu valor patrimonial, estimado pela Previc em R$ 24.461.229,00.
Esse enfoque restringiu a análise da SecexPrevidência, a qual analisou apenas o impacto dessa superavaliação das ações da Portopar na estimativa do prejuízo causado ao Postalis. Em vista disso, a unidade técnica não apontou a ocorrência de prováveis outros prejuízos causados ao Postalis em razão dos aportes de recursos no FIP da ordem de R$ 190 milhões.
Em seus esforços para realizar a estimativa solicitada, a SecexPrevidência informa que todas as tentativas de obter informações a respeito do valor real da Portopar Participações S/A foram infrutíferas.
Nesse cenário, a unidade técnica só pode levar em consideração a estimativa realizada pela Previc, a qual considerou ter havido uma sobrevalorização do ativo da ordem de R$ 165.539.021,00.
Com base nisso, a unidade técnica calculou um prejuízo ao Postalis no montante de R$ 78.448.210,76, na data base de 30/11/2011.
Essa estimativa considerou que a participação do Postalis no FIP Bioenergia estaria em 47,38%, o que está incorreto.
Segundo os dados constantes do Relatório de Fiscalização do TCU e do Relatório da CPI dos Fundos de Pensão, essa participação, na verdade, é de 28,32%. 
Em consulta ao sítio da Comissão de Valores Mobiliários - CVM, consta a informação de que o total detido pelas EFPC é de 59,76%, o que é a soma das participações do Postalis e das demais entidades fechadas de previdência complementar: Petros, Serpros e Faceb (https://cvmweb.cvm.gov.br/SWB/Sistemas/SCW/CPublica/InfoTrim/CPublicaInfTrimV2.aspx?PK_PARTIC=109687&TPPartic=73&COMPTC=01/2020) .
Assim, para o cálculo do prejuízo causado ao Postalis, conforme determinado pelo Acórdão 630/2017-TCU-Plenário, deve ser levada em consideração a participação do Postalis no FIP de 28,32%. 
Com base nessa participação, e tendo em conta que o valor irreal das ações da Portopar Participações S/A foi de R$ 165.539.021,00, o prejuízo do Postalis com essa operação alcançou o valor de R$ 46.880.650,74, em valores históricos.
Quanto à identificação dos responsáveis pelo referido dano, o MPTCU manifesta-se de acordo com o rol apresentado e a solidariedade sugerida.
Ante o exposto, este representante do Ministério Público de Contas manifesta-se parcialmente de acordo com a proposta apresentada pela unidade técnica à peça 51, p. 17-19, sugerindo que seja ajustado o débito atribuído aos responsáveis para R$ 46.880.650,74, em valores históricos, na data base de 30/11/2011, e não R$ 78.448.210,76, como sugerido pela instrução técnica, ante a participação do Postalis no FIP Bioenergia da ordem de 28,32%."
É o Relatório.

não há

Subprocurador-Geral Paulo Soares Bugarin.

REPRESENTAÇÃO. APURAÇÃO DAS CAUSAS QUE RESULTARAM EM PREJUÍZOS AO INSTITUTO DE PREVIDÊNCIA COMPLEMENTAR DOS FUNCIONÁRIOS DOS CORREIOS (POSTALIS). IDENTIFICAÇÃO DE DIVERSOS INVESTIMENTOS COM ELEVADO RISCO E BAIXO RETORNO. ESTIMATIVA DOS PREJUÍZOS CAUSADOS AO POSTALIS. IDENTIFICAÇÃO DOS RESPONSÁVEIS. CONHECIMENTO. CONVERSÃO EM TOMADA DE CONTAS ESPECIAL. CITAÇÃO. CIÊNCIA AOS INTERESSADOS.

REPRESENTAÇÃO (REPR)

Secretaria de Controle Externo do Sistema Financeiro Nacional (SecexFinan).

Em análise, Representação autuada em cumprimento ao item 9.6.3 do Acórdão 630/2017-TCU-Plenário (Relator: Vital do Rêgo) , com o objetivo de estimar eventual prejuízo ao Postalis Instituto de Previdência Complementar (Postalis) em razão da aplicação de recursos no Fundo de Investimento em Participações Bioenergia Multiestratégia (FIP Bioenergia, também chamado FIP Canabrava) , decorrente de possível operação irregular realizada pelo Sr. Ludovico Tavares Giannattasio, controlador do grupo Canabrava.
2.	O Acórdão 630/2017-TCU-Plenário (Relator: Vital do Rêgo) foi proferido nos seguintes termos:
"VISTOS, relatados e discutidos estes autos de relatório de auditoria realizada, em cumprimento ao disposto no Acórdão 864/2016-TCU-Plenário, com objetivo de apurar a existência de prejuízos bilionários causados ao Postalis Instituto de Previdência Complementar (Postalis) , relacionados a elevados déficits existentes em fundos de investimento dos quais o instituto participa;
ACORDAM os Ministros do Tribunal de Contas da União, reunidos em Sessão de Plenário, diante das razões expostas pelo Relator, em:
9.1. determinar a autuação de processos apartados de tomada de contas especial para apurar, individualmente, as irregularidades mencionadas nos tópicos II, III, IV e V do voto que fundamenta a presente decisão, autorizando, desde logo, a anexação, por cópia, de toda documentação necessária à instrução desses processos, bem como a realização da citação dos seguintes responsáveis:
9.1.1. Antonio Carlos Conquista, CPF: 010.852.708-58, Diretor Presidente do Postalis de 2/4/2012 até 2/3/2016; Ricardo Oliveira Azevedo, CPF: 471.567.401-72, Diretor de Investimentos do Postalis de 15/2/2012 a 8/11/2013; André Luís C. da Motta e Silva, CPF: 993.006.567-91, Diretor de Investimentos do Postalis de 8/11/2013 a 16/3/2016; e do BNY Mellon Serviços Financeiros Distribuidora de Títulos e Valores Mobiliários S.A - CNPJ 02.201.501/0001-61, Administrador Fiduciário do FIC Serengeti, com fundamento nos arts. 10, § 1º, e 12, incisos I e II, da Lei 8.443/1992, c/c o art. 202, incisos I e II, do RI/TCU, para que, no prazo de quinze dias, apresentem alegações de defesa e/ou recolham, solidariamente aos cofres do Postalis as quantias abaixo indicadas, atualizadas monetariamente a partir das respectivas datas até o efetivo recolhimento, abatendo-se na oportunidade a quantia eventualmente ressarcida, na forma da legislação em vigor, em decorrência das seguintes condutas irregulares:
a) Antonio Carlos Conquista por não supervisionar e não coordenar adequadamente as atividades da diretoria de investimentos do Postalis, o que propiciou o descumprimento do art. 9º do regulamento do FIC Serengeti com consequente prejuízo ao Postalis, infração ao disposto no art. 47 do Estatuto Social do Postalis, c/c o art. 4º da Resolução CMN 3.792/2009;
b) Ricardo Oliveira Azevedo e André Luís C. da Motta e Silva por não fiscalizarem adequadamente o Contrato 560/0, de janeiro de 2011, cujo objeto é a administração fiduciária dos ativos do Postalis, o que propiciou o descumprimento do art. 9º do regulamento do FIC Serengeti com consequente prejuízo ao Postalis, infração ao disposto nos arts. 19 e 22 da Lei Complementar 108/2001, c/c o art. 4º da Resolução CMN 3.792/2009;
c) BNY Mellon Serviços Financeiros Distribuidora de Títulos e Valores Mobiliários S.A por não ter gerido adequadamente a carteira (movimentação de ativos) do Postalis, referente ao Contrato 560/0, o que propiciou o descumprimento do art. 9º do regulamento do FIC Serengeti com consequente prejuízo ao Postalis, e infração ao disposto no art. 65, incisos XIII e XV da Instrução CVM 409 de 18/8/2004.
   
	Responsáveis
	Débito (R$) 
	Data-base

	Antonio Carlos Conquista
	178.084.240,30
	8/11/2013

	Ricardo Oliveira Azevedo
		
	BNY Mellon
		
	Antonio Carlos Conquista
	276.430.356,04
	26/9/2014

	André Luis C. da Motta e Silva
		
	BNY Mellon

9.1.2. Alexej Predtechensky (CPF: 001.342.968-00) , Diretor Presidente e Administrador Estatutário Tecnicamente Qualificado (AETQ) , de 1/2/2006 até 2/4/2012 ; Adilson Florêncio da Costa (CPF: 359.351.621-72) , Diretor Financeiro e membro do Comitê de Investimentos, de 1/9/2005 até 15/2/2012; José Carlos Rodrigues Sousa (CPF: 184.722.491-15) , membro do Comitê de Investimentos, de 13/12/2011 até 23/10/2012; Ricardo Oliveira Azevedo (CPF: 471.567.401-72) , membro do Comitê de Investimentos, de 13/12/2008 até 12/12/2011; e Mônica Christina Caldeira Nunes, membro do Comitê de Investimentos (CPF: 313.855.241-20) , de 4/7/2006 até 23/10/2012, com fundamento nos arts. 10, § 1º, e 12, incisos I e II, da Lei 8.443/1992, c/c o art. 202, incisos I e II, do RI/TCU, para que, no prazo de quinze dias, apresente (m) alegações de defesa e/ou recolha (m) , solidariamente, aos cofres do Postalis Instituto de Previdência Complementar (CNPJ 00.627.638/0001-57) as quantias abaixo indicadas, atualizadas monetariamente a partir das respectivas datas até o efetivo recolhimento, abatendo-se na oportunidade a quantia eventualmente ressarcida, na forma da legislação em vigor, tendo em vista que o diretor financeiro, o diretor presidente (administrador estatutário tecnicamente qualificado - AETQ) e os demais membros do Comitê de Investimentos, agiram de forma temerária e indiligente, descumprindo os ditames da Resolução CGPC 13/2004, art. 12, e Resolução CMN 3.792/2009, art. 9º e 30, ao aprovarem a compra de debêntures emitidas pela Galileo SPE Gestora de Recebíveis S/A, mesmo sem a presença de uma análise de riscos compatível com as características do investimento, baseando-se apenas em dados disponibilizados pela emissora das debêntures e em documentos internos superficiais e descritivos.
	Responsáveis
	Valor Original (R$) 
	Débito/ Crédito
	Data-base

	Alexej Predtechensky; Adilson Florêncio da Costa; José Carlos Rodrigues Sousa; Ricardo Oliveira Azevedo; Mônica Christina Caldeira Nunes
	53.209.022,50
	Débito
	2/5/2011

		28.194.521,00
	Débito
	13/10/2011

		10.797.431,14
	Crédito
	20/12/2011

		11.064.382,42
	Crédito
	20/12/2012

		21.303.581,08
	Crédito
	06/12/2013

		1.438.055,77
	Crédito
	17/12/2013

9.2. decretar a indisponibilidade de bens, pelo prazo de um ano, nos termos dos arts. 274 e 276 do RITCU, c/c o art. 44, § 2º, da Lei 8.443/1992, dos responsáveis mencionados nos subitens 9.1.1, com exceção do Sr. André Luis C. da Motta e Silva, e 9.1.2, em valores suficientes para garantir o ressarcimento dos respectivos débitos em apuração, ressalvados os bens financeiros necessários ao sustento das pessoas físicas e à continuidade das operações da pessoa jurídica, sem prejuízo da concessão do prazo de 15 dias aos referidos responsáveis para que se pronunciem a respeito da cautelar concedida, a teor do disposto no art. 276, § 3º, do RITCU;
9.3. informar aos responsáveis que o Ministro-Relator, antes da adoção das medidas necessárias à efetivação da indisponibilidade de bens decretada neste acórdão, promover-lhes-á a oitiva mencionada no item 9.2, para que, na oportunidade, também indiquem os bens que se enquadrem na ressalva mencionada no citado item;
9.4. realizar a audiência dos seguintes responsáveis:
9.4.1. Alexej Predtechensky (CPF 001.342.968-00) Diretor Presidente e Administrador Estatutário Tecnicamente Qualificado (AETQ) de 1/2/2006 até 2/4/2012, e Adilson Florêncio da Costa (CPF 359.351.621-72) , diretor financeiro de 1/9/2005 até 15/2/2012, e coordenador do Comitê de Investimentos, com fundamento nos arts. 10, § 1º, e 12, incisos I e III, da Lei 8.443/1992, c/c o art. 202, incisos I e III, do RI/TCU, para que, no prazo de quinze dias, apresentem razões de justificativa em relação às ocorrências a seguir mencionadas, em razão de não exerceram de forma diligente as funções de supervisão e fiscalização previstos nos artigos 47 e 48 do Estatuto do Postalis, sem se cercarem das cautelas esperadas do bom administrador, e sem observarem o disposto no art. 12 da Resolução CGPC 13/2004, no sentido de que "todos os riscos que possam comprometer a realização dos objetivos da EFPC devem ser continuamente identificados, avaliados, controlados e monitorados", estando os responsáveis ao alcance da Lei 8.443/1992 e do Acórdão 3133/2012-TCU-Plenário:
9.4.1.1. permitirem os aportes no FIPs Canabrava e Multiner;
9.4.1.2. permitirem os investimentos em debêntures de empresas do Grupo Canabrava;
9.4.1.3. permitirem a aquisição, com recursos do Plano de Benefício Definido, das Cédulas de Crédito Bancário (CCB) da Rio Amazonas Energia S.A. e New Energy Option S.A., companhias controladas pela empresa-alvo do posterior Fundo de Investimentos em Participações (FIP) Multiner;
9.4.2. Ricardo Oliveira Azevedo (CPF 471.567.401-72) , membro do Comitê de Investimentos do Postalis; José Carlos Rodrigues Souza (CPF 184.722.491-15) , gerente de Aplicações (GAP) subordinado ao diretor Financeiro e membro do Comitê de Investimentos do Postalis; Mônica Christina Caldeira Nunes (CPF 313.855.241-20) , gerente de Controladoria (GCO) subordinada ao Diretor Financeiro e membro do Comitê de Investimentos do Postalis, com fundamento nos arts. 10, § 1º, e 12, incisos I e III, da Lei 8.443/1992, c/c o art. 202, incisos I e III, do RI/TCU, para que, no prazo de quinze dias, apresentem razões de justificativa em relação às irregularidades a seguir mencionadas:
9.4.2.1. não exerceram de forma diligente a função de propor investimentos à diretoria executiva, na forma do art. 60, inciso III, do Estatuto do Postalis, ao aprovarem os aportes no FIP Canabrava (Ata 516ª Reunião do Comitê de Investimentos) sem análises específicas quanto aos riscos, pautando-se por citações existentes em documentos produzidos pelos próprios proponentes do investimento, sem observar o disposto no art. 12 da Resolução CGPC 13/2004, no sentido de que "todos os riscos que possam comprometer a realização dos objetivos da EFPC devem ser continuamente identificados, avaliados, controlados e monitorados", e sem condicionarem a aprovação pelo Conselho Deliberativo conforme previsto no subitem 6.2.1 da Política de Investimentos para 2011, estando os responsáveis ao alcance da Lei 8.443/1992 e do Acórdão 3133/2012-TCU-Plenário;
9.4.2.2. não exerceram de forma diligente a função de propor investimentos à diretoria executiva, na forma do art. 60, inciso III, do Estatuto do Postalis, ao aprovarem os investimentos em debêntures de empresas do Grupo Canabrava (Ata 449ª Reunião do Comitê de Investimentos) sem a devida avaliação dos riscos, estando os responsáveis ao alcance da Lei 8.443/1992 e do Acórdão 3133/2012-TCU-Plenário;
9.4.2.3.	não exerceram de forma diligente a função de propor investimentos à diretoria executiva, na forma do art. 60, inciso III, do Estatuto do Postalis, ao aprovarem os aportes no FIP Multiner (Atas da 373ª e da 413ª Reunião do Comitê de Investimentos - Comin) sem análises específicas quanto aos riscos, pautando-se por citações existentes em documentos produzidos pelos próprios proponentes do investimento, sem observar o disposto no art. 12 da Resolução CGPC 13/2004, no sentido de que "todos os riscos que possam comprometer a realização dos objetivos da EFPC devem ser continuamente identificados, avaliados, controlados e monitorados", e sem observar o subitem 8.1.2.3.1 - Participações da Política de Investimentos para 2009, que estabelece a elaboração de estudos independentes para apreciação do Comin, estando os responsáveis ao alcance da Lei 8.443/1992 e do Acórdão 3133/2012-TCU-Plenário;
9.4.3. Antônio Carlos Conquista (CPF 010.852.708-58) , Diretor Presidente de 2/4/2012 a 1/4/2015, e Ricardo Oliveira Azevedo (CPF 451.567.401-72) , Diretor Financeiro e membro da Diretoria Executiva do Postalis, no período de 15/2/2012 a 14/6/2014, com fundamento nos arts. 10, § 1º, e 12, incisos I e III, da Lei 8.443/1992, c/c o art. 202, incisos I e III, do RI/TCU, para que, no prazo de quinze dias, apresente razões de justificativa por permitirem a aquisição do empreendimento Centro de Logística Cajamar/SP sem adequada avaliação de risco e retorno (a avaliação ocorreu mediante a análise de apenas um laudo da empresa CB Richard Ellis) e sem perspectiva de retorno adequado à meta atuarial, haja vista que o imóvel foi alugado aos Correios pelo valor R$ 1.750.000,00, abaixo do valor esperado nas análises iniciais, infringindo a política de investimentos para 2012 a 2016 do plano de benefício definido do Postalis e os art. 4º, inciso I e art. 12 da Resolução CMN 3.792/2009;
9.4.4. Ernani de Souza Coelho (CPF 404.247.317-20) , Presidente Conselho Deliberativo do Postalis de 23/3/2011 até 20/7/2015; Marco Antonio da Silva Costa (CPF: 411.927.537-04) , membro do Conselho Deliberativo de 23/3/2011 até 20/7/2015; Rogério Ferreira Ubine (CPF: 138.567.678-78) , membro Conselho Deliberativo de 29/1/2009 até 28/1/2013; Tânia Regina Teixeira Munari (CPF 589.767.879-00) , membro Conselho Deliberativo de 23/3/2011 até 20/7/2015, Júlio Vicente Lopes (CPF: 058.304.868-49) , membro do Conselho Deliberativo de 27/10/2008 até 23/2/2013, Reginaldo Chaves de Alcântara (CPF: 307.353.514-49) , membro do Conselho Deliberativo de 29/1/2009 até 28/1/2013, com fundamento nos arts. 10, § 1º, e 12, incisos I e III, da Lei 8.443/1992, c/c o art. 202, incisos I e III, do RI/TCU, para que, no prazo de quinze dias, apresente razões de justificativa por Autorizar à Diretoria Executiva do Postalis, na 5ª Reunião Extraordinária do Conselho Deliberativo de 2012, ocorrida em 21/5/2012, a aquisição do empreendimento Centro de Logística Cajamar sem adequada avaliação de risco e retorno, pautando-se apenas na recomendação do Comitê de Investimentos e na avaliação do empreendimento que foi realizada pela empresa CB Richard Ellis, de janeiro de 2012, a qual concluiu que o valor de mercado do empreendimento pronto seria de R$ 210.000.000,00 e que o valor de locação mensal de mercado do imóvel naquela data estaria entre R$ 1.778.000,00 e 1.927.000,00, infringindo a política de investimentos para 2012 a 2016 do plano de benefício definido do Postalis e os art. 4º, inciso I e art. 12 da Resolução CMN 3.792/2009;
9.4.5. Ricardo Oliveira Azevedo (CPF 471.567.401-72) , Coordenador do Comitê de Investimentos, de 15/2/2012 até 14/2/2014; José Carlos Rodrigues de Sousa (CPF: 184.722.491-15) , membro do Comitê de Investimentos de 13/12/2011 até 23/10/2012; Mônica Christina Caldeira Nunes (CPF 313.855.241-20) , membro do Comitê de Investimentos de 4/7/2006 até 23/10/2012; e João Carlos Penna Esteves (CPF 453.536.546-68) membro interino do Comitê de Investimentos; com fundamento nos arts. 10, § 1º, e 12, incisos I e III, da Lei 8.443/1992, c/c o art. 202, incisos I e III, do RI/TCU, para que, no prazo de quinze dias, apresente razões de justificativa por recomendarem ao Conselho Deliberativo e à Diretoria Executiva do Postalis, na 539ª Reunião Ordinária Comitê de Investimentos, ocorrida em 2/5/2012, a aquisição do empreendimento Centro de Logística Cajamar sem adequada avaliação de risco e retorno, pautando-se apenas na avaliação do empreendimento que foi realizada pela empresa CB Richard Ellis, de janeiro de 2012, a qual concluiu que o valor de mercado do empreendimento pronto seria de R$ 210.000.000,00 e que o valor de locação mensal de mercado do imóvel naquela data estaria entre R$ 1.778.000,00 e 1.927.000,00; e tendo em vista que não havia ainda garantia que os Correios fariam a locação do citado imóvel/empreendimento, infringindo a política de investimentos para 2012 a 2016 do plano de benefício definido do Postalis e os art. 4º, inciso I e art. 12 da Resolução CMN 3.792/2009.
9.5. determinar à Empresa Brasileira de Correios e Telégrafos (ECT) que:
9.5.1. à vista do disposto no art. 25 da Lei Complementar 108/2001, informe ao TCU qualquer alteração relevante dos investimentos no FIP Bioenergia e FIP Multiner por iniciativa do Postalis, notadamente nos casos de novos aportes, resgate de cotas e eventual provisionamento contábil de valores desses fundos;
9.5.2. na qualidade de patrocinadora do Postalis e em face do disposto no art. 25 da LC 108/2001, no prazo de 90 dias, elabore e passe a adotar plano de ação em que sejam previstas ações concretas que visem a melhorar tanto as fiscalizações realizadas no Postalis, quanto o acompanhamento da gestão dos investimentos, na medida em que vários administradores do Postalis são indicados pela patrocinadora, com a especificação, entre outros, de responsáveis pela implementação dessas medidas, prazos e recursos necessários para tanto, informando a esta Corte acerca da medida adotada;
9.6. determinar à SecexPrevidência que:
9.6.1. promova, no âmbito da TCE que vier a ser autuada nos termos do subitem 9.1, a adequação dos débitos a serem atribuídos aos Srs. Adilson Florêncio da Costa e Alexej Predtechensky em face das operações do fundo Brasil Sovereign II, cujo cálculo deverá observar os períodos de suas gestões, autorizadas as citações desde já, bem como, em relação aos gestores sucessores - os diretores de investimentos, no período de 16/2/2012 a 26/7/2016, e os presidentes do Postalis, no período de 3/4/2012 a 26/7/2016 -, proceda às apurações necessárias com vistas à, se for o caso, promoção da responsabilização devida;
9.6.2. promova, no âmbito da TCE que vier a ser autuada nos termos do subitem 9.1, a adequação dos débitos a serem atribuídos aos Srs. Adilson Florêncio da Costa e Alexej Predtechensky em face das operações do fundo FIDC Trenbank, cujo cálculo deverá observar os períodos de suas gestões, autorizadas as citações desde já, bem como, em relação aos gestores sucessores - os diretores de investimentos, no período de 16/2/2012 a 1/8/2016, e os presidentes do Postalis, no período de 3/4/2012 a 1/8/2016 -, proceda às apurações necessárias com vistas à, se for o caso, promoção da responsabilização devida;
9.6.3. realize a estimativa de eventual prejuízo ao Postalis decorrente de possível aporte subdimensionado por parte do controlador do grupo Canabrava, Sr. Ludovico Tavares Giannattasio, na aquisição de 190.000.250 cotas do FIP Canabrava, baseado em laudo que pode ter sobrevalorizado 125.620 ações da Portopar Participações S.A. dadas em pagamento, laudo este elaborado pelo próprio emissor das ações, o que pode ter gerado considerável prejuízo aos condôminos do referido fundo nas proporções de suas participações, considerando a SecexPrevidência, para tanto e entre outras, a real cotação, seja com base no mercado acionário ou com fundamento nas demonstrações contábeis e financeiras, das ações da Portopar Participações S.A. em 30/11/2011, ficando autorizada a constituição de processo apartado de TCE, caso comprovada a existência de débito, para identificação de responsáveis, ficando, desde já, autorizada a citação dos envolvidos;
9.6.4. constitua um processo apartado de "indisponibilidade de bens" específico para cada responsável a que se refere o subitem 9.2; 
9.6.5. constitua processo apartado e promova as apurações devidas de eventuais danos e responsabilidades decorrentes de todas as operações realizadas pela Atlântica Administração de Recursos Ltda., administrada pelo Sr. Fabrizio Dulcetti Neves (CPF 287.147.502-44) ,  em fundos de investimentos do Postalis, inclusive do Brasil Sovereign II;
9.7. orientar a SecexPrevidência que:
9.7.1. em relação aos processos autuados nos termos do subitem 9.6.4, até que seja aprovado normativo específico de deverá reger a matéria no âmbito desta Corte:
9.7.1.1. ao final das apurações, deverão ser apensados aos presentes autos;
9.7.1.2. as verbas de caráter alimentar não estão alcançadas pela indisponibilidade decretada nos presentes autos. Nesse sentido, consideram-se verbas alimentares, os vencimentos, subsídios, soldos, salários, remunerações, proventos de aposentadoria, pensões, pecúlios e montepios bem como as quantias recebidas por liberalidade de terceiro e destinadas ao sustento do devedor e sua família;
9.7.1.3. as contas-salário estão excepcionadas da medida cautelar adotada dos presentes autos. Assim, caso os responsáveis alcançados pela cautelar desejem movimentar verbas de caráter alimentar, poderão fazê-lo livremente por meio de conta-salário, desde que providenciem a abertura de conta com tais características, nos termos do que prescreve a Resolução 3.402, de 6/9/2006, do Banco Central do Brasil;
9.7.1.4. para os responsáveis que não tiverem interesse em providenciar abertura de conta-salário, estes deverão peticionar, periodicamente, pleiteando a liberação das verbas alimentares depositadas nas contas-correntes alcançadas pela indisponibilidade decretada, comprovando, por meio de documentos hábeis, que os valores requeridos se enquadram como alimentares;
9.7.1.5. os demais recursos financeiros que se encontrarem em contas-correntes alcançadas pela indisponibilidade decretada nos presentes autos, tais como fundo de garantia, aplicações em previdência privada entre outros, escapam, em regra, do conceito de verba alimentar, razão pela qual, estão alcançados pela cautelar decretada;
9.7.1.6. os recursos disponíveis bem como as aplicações com prazo de vencimento determinado, vencidas ou a vencer, nas contas bloqueadas, continuam alcançados pela medida de indisponibilidade, no entanto, poderão ser objeto de aplicações financeiras desde que sejam de baixo risco. Nesse caso, a escolha dos investimentos, observada a referida condição, é de responsabilidade exclusiva do titular da conta corrente bloqueada bem como do gerente responsável pela aplicação.
9.7.2. as medidas determinadas no subitem 9.4 deverão ser processadas nestes autos;
 9.8. determinar à Secretaria-Geral de Controle Externo que elabore e apresente a este Plenário, no prazo de 60 dias, proposta de fiscalização com objetivo de atender o disposto no subitem 9.6. do Acórdão 864/2016-TCU-Plenário, priorizando a realização de trabalhos que tenham por foco detectar a existência de danos causados às entidades fechadas de previdência complementar, ocasionados pela má gestão de sua carteira de ativos;
9.9. enviar cópia da presente deliberação (relatório, voto e acórdão) à Comissão de Seguridade Social e Família da Câmara dos Deputados, à Comissão de Assuntos Sociais do Senado Federal, ao Ministério Público Federal (MPF) , à Superintendência Nacional de Previdência Complementar (Previc) , à Empresa Brasileira de Correios e Telégrafos (Correios) e ao Postalis Instituto de Previdência Complementar."
3.	O Postalis tem por objetivo instituir, administrar e executar planos de benefícios de caráter previdenciário, tendo como principal patrocinador os Correios, cujos recursos são oriundos das contribuições dos patrocinadores e dos segurados. A aplicação desses recursos no mercado financeiro tem por propósito a formação de patrimônio que possa garantir o pagamento dos benefícios assistidos.
4.	Nos presentes autos, após as necessárias análises, a unidade técnica propôs, em uníssono:
"PROPOSTA DE ENCAMINHAMENTO
	Por todo o exposto, submetem-se os autos à consideração superior, propondo:
	Converter o presente processo em Tomada de Contas Especial, com base no art. 47 da Lei nº 8.443/1993;
Realizar a citação do Sr. Alexej Predtechensky (CPF 001.342.968-00) Diretor Presidente e Administrador Estatutário Tecnicamente Qualificado (AETQ) do Postalis de 1/2/2006 até 2/4/2012; do Sr. Adilson Florêncio da Costa (CPF 359.351.621-72) , Diretor Financeiro do Postalis de 1/9/2005 até 15/2/2012, e coordenador do Comitê de Investimentos; do Sr. Ricardo Oliveira Azevedo (CPF 471.567.401-72) , membro do Comitê de Investimentos do Postalis; do Sr. José Carlos Rodrigues Souza (CPF 184.722.491-15) , gerente de Aplicações (GAP) subordinado ao diretor Financeiro e membro do Comitê de Investimentos do Postalis; da Sra. Mônica Christina Caldeira Nunes (CPF 313.855.241-20) , gerente de Controladoria (GCO) subordinada ao Diretor Financeiro e membro do Comitê de Investimentos do Postalis; do Sr. Ludovico Tavares Giannattasio (CPF 093.319.567-20) , cotista do FIP Bioenergia; da Apsis Consultoria Empresarial Ltda. (CNPJ 27.281.922/0001-70) , empresa emissora do laudo de avaliação da Portopar; da Artis Gestora de Recursos S.A. (CNPJ 04.248.117/0001-40) , Gestora do FIP Bioenergia; e do BNY Mellon Serviços Financeiros DTVM S.A. (CNPJ 02.201.501/0001-61) , Administradora do FIP, com fundamento nos arts. 10, § 1º, e 12, incisos I e II, da Lei 8.443/1992 c/c o art. 202, incisos I e II, do RI/TCU, para que, no prazo de quinze dias, apresentem alegações de defesa quanto às condutas irregulares a seguir e/ou recolham, solidariamente, aos cofres do Postalis Instituto de Previdência Complementar (CNPJ 00.627.638/0001-57) a quantia a seguir indicada, atualizada monetariamente a partir das respectivas datas até o efetivo recolhimento, abatendo-se na oportunidade a quantia eventualmente ressarcida, na forma da legislação em vigor: 
Alexej Predtechensky, Adilson Florêncio da Costa, Ricardo Oliveira Azevedo, José Carlos Rodrigues Souza e Mônica Christina Caldeira Nunes, por agirem no mínimo com negligência, ao recomendar e aprovar o investimento do Postalis no FIP Bioenergia, não tomando medidas preventivas contra a possibilidade de o controlador das investidas (Sr. Ludovico) utilizar laudo de avaliação supervalorizado de modo a aumentar sua participação e obter controle do FIP, em desrespeito ao art. 4º, I e II, e ao art. 9º da Resolução CMN nº 3.792/2009, então vigente;
Ludovico Tavares Giannattasio e Apsis Consultoria Empresarial Ltda., esta por ter superavaliado o valor das empresas do grupo Canabrava, superestimando receitas, e aquele por ter informado dados inverídicos que propiciaram a superavaliação da empresa Portopar no momento da integralização das ações em cotas do FIP Bioenergia, ambas as condutas podendo serem caracterizadas como conduta ilícita, nos termos do art. 186 da Lei nº 10.406/2002;
	Artis Gestora de Recursos S.A. e BNY Mellon Serviços Financeiros DTVM S.A. por terem agido no mínimo de maneira culposa, ao permitir que um dos cotistas aportasse recursos superavaliados, causando prejuízo evidente aos demais cotistas, configurando desrespeito à IN CVM nº 409/2004, art. 65-A, I e III, vigente à época, não tendo exercido suas atividades buscando sempre as melhores condições para o fundo, atuado com lealdade em relação aos interesses dos cotistas e nem empregado, na defesa dos direitos do cotista, a diligência exigida pelas circunstâncias.
	RESPONSÁVEIS
	VALOR ORIGINAL
	DATA-BASE

	Alexej Predtechensky
	R$ 78.448.210,76
	30/11/2011

	Adilson Florêncio da Costa
		
	Ricardo Oliveira Azevedo 
		
	José Carlos Rodrigues Souza 
		
	Mônica Christina Caldeira Nunes 
		
	Ludovico Tavares Giannattasio
		
	Apsis Consultoria Empresarial Ltda. 
		
	Artis Gestora de Recursos S.A. 
		
	BNY Mellon Serviços Financeiros DTVM S.A. 
		
Informar do acórdão que vier a ser proferido ao representante, às partes interessadas e à Superintendência Nacional de Previdência Complementar (Previc) , destacando que o relatório e o voto que fundamentam a deliberação ora encaminhada podem ser acessados por meio do endereço eletrônico www.tcu.gov.br/acordaos;   
Informar os responsáveis de que, caso venham a ser condenados pelo Tribunal, os débitos ora apurados serão acrescidos de juros de mora, nos termos do § 1º do art. 202 do RI/TCU; 
Encaminhar cópia da presente instrução, do Relatório de Fiscalização RF nº 01/2015/CFDF/PREVIC (peça 33, item não digitalizável) , do Relatório Final da CPI dos Fundos de Pensão (peça 50) e do Relatório de Fiscalização (peça 1) para subsidiar as manifestações requeridas;
Com fundamento no art. 157 do RI/TCU, realizar diligência à Fundação Petrobras de Seguridade Social (Petros) e ao Serpros - Fundo Multipatrocinado, para que, no prazo de quinze dias, informem:
As análises realizadas sobre o investimento no FIP Bioenergia, contemplando inclusive a documentação que embasou a aprovação do aporte inicial no FIP e a apuração de eventuais prejuízos e responsabilidades por irregularidades identificadas."
5.	Considerando a materialidade envolvida no processo, bem como a relevância do objeto da presente Representação, julguei pertinente ouvir o Ministério Público junto ao TCU previamente à apreciação das propostas da unidade técnica, conforme o Despacho de 5/2/2021 (peça 55) .
6.	O Ministério Público junto ao TCU, representado pelo Subprocurador-Geral Paulo Soares Bugarin, manifestou sua concordância parcial com a proposta de encaminhamento da unidade técnica, conforme o Parecer à peça 56. O Parquet divergiu quanto ao montante referente ao débito, sugerindo o ajuste no valor de R$ 78.448.210,76 para R$ 46.880.650,74.
7.	Assiste razão ao Ministério Público junto ao TCU. Tendo em vista o valor irreal das ações da Portopar Participações S/A era de R$ 165.539.021,00 e a participação do Postalis no FIP Bioenergia era de 28,32%, chega-se ao valor apontado pelo MP/TCU, de R$ 46.880.650,74.
8.	Quanto aos demais pontos relativos ao mérito, verifico que a unidade técnica abordou com propriedade em sua minudente instrução (peça 51) , cujos fundamentos incorporo a estas razões de decidir, todas as questões necessárias ao deslinde do feito, exaurindo a análise da matéria.
9.	Portanto, a presente Representação deve ser conhecida para, no mérito, ser considerada procedente com a determinação de conversão em TCE.
10.	Ante o exposto, acolho a proposta da unidade técnica, com o ajuste sugerido pelo Ministério Público junto ao TCU, e voto por que o Tribunal adote a minuta de acórdão que ora submeto à apreciação deste Colegiado.
TCU, Sala das Sessões, em 28 de julho de 2021.
RAIMUNDO CARREIRO 
Relator